ACORDAO-COMPLETO-2410491

ACÓRDÃO 2030/2020 ATA 29/2020 - PLENÁRIO

VISTOS, relatados e discutidos estes autos de fiscalização empreendida pela Secretaria de Controle Externo da Agricultura e do Meio Ambiente - SecexAgroAmbiental junto à Fundação Nacional do Índio - Funai, com vistas à avaliação de como se deu a gestão patrimonial da frota de aeronaves, face a comunicação efetuada em Plenário, na sessão do dia 10 de julho de 2019, pelo eminente Ministro Walton Alencar Rodrigues (Ata 25/2019 - Plenário) ,
ACORDAM os Ministros do Tribunal de Contas da União, reunidos em sessão de Plenário, ante as razões expostas pelo Relator, e com fundamento nos art. 70 e 71, inciso IX, da Constituição Federal, em:
9.1. determinar à Fundação Nacional do Índio - Funai que:
9.1.1. adote, no prazo de 180 (cento e oitenta) dias, as medidas necessárias e definitivas com vistas ao desfazimento das aeronaves PP-FFP, PP-FHE, PT-FBA, PT-FBB, PT-FBU, PT-FAS e PT-FBV em observância ao disposto no Decreto 9373/2018;
9.1.2. encaminhe a este Tribunal, ao final do prazo indicado subitem 9.1.1 retro, as informações e os documentos comprobatórios das medidas adotadas;
9.2. autorizar o monitoramento desta deliberação a cargo da Secretaria de Controle Externo da Agricultura e do Meio Ambiente - SecexAgroAmbiental;
9.3. dar ciência deste acórdão à Fundação Nacional do Índio - Funai;
9.4. arquivar este processo, com fundamento no art. 169 do Regimento Interno/TCU.

Inspeção com o objetivo de avaliar a gestão patrimonial da frota de aeronaves.

Funai - Brasília/DF - MJ.

3. Interessados/Responsáveis: não há.

13.1. Ministros presentes: José Mucio Monteiro (Presidente), Walton Alencar Rodrigues, Benjamin Zymler, Raimundo Carreiro, Ana Arraes e Bruno Dantas.
13.2. Ministros-Substitutos convocados: Augusto Sherman Cavalcanti (Relator) e Marcos Bemquerer Costa.
13.3. Ministros-Substitutos presentes: André Luís de Carvalho e Weder de Oliveira.

ACORDAO-COMPLETO-2455638

Acórdão de Relação 388/2021 - Plenário

Acórdão de Relação

AUGUSTO SHERMAN

Trata-se de fiscalização empreendida pela Secretaria de Controle Externo da Agricultura e do Meio Ambiente - SecexAgroAmbiental, na modalidade Inspeção, junto à Fundação Nacional do Índio - Funai, no que tange à gestão patrimonial da frota de aeronaves, atendendo a proposta de fiscalização aprovada em Plenário com base em comunicação do eminente Ministro Walton Alencar Rodrigues por ocasião da Sessão Plenária de 10 de julho de 2019 (Ata 25/2019) .
2.	Eis o teor da comunicação do Ministro Walton Alencar registrada na ata da sessão:
"Trago ao descortino do Plenário proposta no sentido de que a Secretaria de Controle Externo da Agricultura e do Meio Ambiente (SecexAgroAmbiental) realize fiscalização na Fundação Nacional do Índio (Funai) , com vistas a conhecer e avaliar os desdobramentos do relatório interno que, segundo vídeos publicados em redes sociais e matérias veiculadas pela imprensa, apontou o sucateamento de aeronaves que deveriam realizar o atendimento médico de índios por todo o país. As informações divulgadas indicam a existência de nove aeronaves, pertencentes ou sob a responsabilidade da Funai, localizadas em Goiânia (3) , Brasília (4) , Rio de Janeiro (1) e Itaituba/PA (1) . Entre elas, três irrecuperáveis, cinco inoperantes e uma acidentada. Indicam, ainda, o atraso nos alugueis dos estacionamentos das aeronaves localizadas em Brasília, cujo acumulado representa algo em torno de R$ 3 milhões, valor que, segundo o Presidente da Funai, corresponde ao triplo do estimado para o leilão dessas aeronaves. Em consulta à SecexAgroAmbiental, obtive a informação de que ainda não há, no âmbito desta Corte de Contas, procedimento destinado a apurar a situação.
Sendo assim, importante que a referida unidade técnica realize, desde já, diligências preliminares com o objetivo de conhecer a real situação das aeronaves, a eventual omissão dos agentes públicos responsáveis pela preservação desse patrimônio público, bem assim a pertinência das medidas adotadas no âmbito da Funai e do Ministério da Mulher, da família e dos direitos humanos para solução definitiva das irregularidades anunciadas e preservação do Erário."
3.	Em 7/11/2019 foi publicada a Portaria de Fiscalização 749 da SecexAgroAmbiental designando equipe para a realização do trabalho e na mesma ocasião foi autuado o presente processo, sendo ele distribuído a minha relatoria em razão da distribuição de Listas de Unidades Jurisdicionadas, conforme peças 1 e 2 destes autos, muito embora a secretaria já tivesse realizado diligências nos meses anteriores, com vistas à obtenção de informações capazes de subsidiar o planejamento.
4.	Concluídos os trabalhos foi elaborado o Relatório de Inspeção de peça 61, vazado nos seguintes termos principais:
 "I. INTRODUÇÃO
I.1 Contextualização
Trata-se de relatório de inspeção com o objetivo de avaliar a gestão patrimonial da Funai, especificamente, a gestão da frota de aeronaves, realizada em atendimento à comunicação de plenário registrada na Ata 25, de 10/7/2019.
Responsável pela operacionalização das aeronaves, o Serviço de Transporte Aéreo (STA) da Funai teve origem nos anos 1970 e estava destinado a transportar servidores e indígenas por todo o país, operando em locais de difícil acesso e pistas nem sempre adequadas a pousos e decolagens e muito menos homologadas.
Esse serviço funcionou por aproximadamente quatro décadas vindo a ser paralisado em setembro de 2010 e oficialmente extinto em maio de 2015 por meio do Despacho 33/2015/PRES/FUNAI-MJ. À época, havia nove aeronaves, sendo cinco em condições de voo, três que não passavam de meras sucatas e uma acidentada.
Registre-se que a prestação de serviço envolvendo a saúde indígena foi transferida para a Secretaria Especial de Saúde Indígena - Sesai em outubro de 2010, sem, contudo, haver a transferência da frota de aeronaves, serviço que passou a ser terceirizado desde então.
Ao longo do relatório, fica visível que a Funai tentou se desfazer dessas aeronaves, porém, apenas duas aeronaves foram alienadas, restando-lhe sete delas cuja destinação ainda não foi solucionada.
I.2 Metodologia e limitações
Este trabalho foi realizado em atendimento à comunicação do Plenário registrada na Ata 25, de 10/7/2019, que trata da realização de fiscalização com o intuito de conhecer e avaliar a gestão patrimonial da Funai, especificamente, a gestão da frota de aeronaves, em face da possibilidade de que as aeronaves estivessem causando danos ao patrimônio público em razão da não destinação quando da decisão de mudar o modelo de transporte aéreo de próprio para locação.
Para obter os dados necessários a esta fiscalização, foi realizada análise de informações obtidas em diligência preliminar formalizada pelo Ofício 308/2019-TCU/SecexAgroAmbiental, de 23/7/2019 (peça 4) , por meio do qual foram requisitadas informações sobre a situação atual das aeronaves da Funai.
Em resposta, a Funai encaminhou o Ofício 818/2019/PRES/FUNAI, de 6/8/2019 (peça 5) , o qual, entre outros documentos, trouxe anexa a Nota Técnica 31/2019/CGRL/DAGES-FUNAI de 2/8/2019 (peça 5, p. 51-57) , por meio da qual responde o conteúdo do ofício deste Tribunal.
Finda a análise preliminar dos documentos acostados à peça 5, novos ofícios de requisição foram encaminhados (peça 23 e 36) , cujas informações deram suporte a este relatório que conta com sete capítulos, a saber: o primeiro cuida da introdução; o capítulo II trata dos relatórios sobre gestão patrimonial, o III refere-se à frota de aeronaves, o IV refere-se aos aeroportos que detém a posse das aeronaves; o V refere-se à desativação do serviço aéreo e, por fim, os capítulos VI e VII apresentam a conclusão e a proposta de encaminhamento.
II. DOS RELATÓRIOS DE AUDITORIA SOBRE GESTÃO PATRIMONIAL
A primeira medida deste Tribunal consistiu em diligenciar à Funai, por meio do Ofício 308/2019-TCU/SecexAgroAmbiental, de 23/7/2019 (peça 4) , onde foi inquirido sobre a existência de relatórios da auditoria interna e/ou de outros setores da fundação, que contivessem informações sobre a gestão do patrimônio da Funai, em especial das aeronaves. Em resposta, foram enviados três relatórios: 003/2019, 005/2019 e 006/2019.
Na Nota Técnica 31/2019 (peça 5, p.51-57) , foi informado que os problemas patrimoniais da Funai se desdobram desde 2014 até a presente data. Apenas no final de 2018, a Funai decidiu por uma atuação estruturada na gestão patrimonial, em concordância com o planejamento estratégico de 2018/2019 tendo como diretriz o fortalecimento institucional, em especial das unidades descentralizadas com vistas a melhoria do atendimento à população indígena e como objetivo estratégico regularizar a situação patrimonial da Funai.
Para isso, foram criadas três frentes de trabalho para avaliar a gestão patrimonial: 1) levantamento dos mecanismos de controle patrimonial; 2) verificação do atendimento das recomendações produzidas por CGU, TCU e Audin sobre o patrimônio de 2014 a 2018; 3) verificação da aplicação dos mecanismos de controle patrimonial incluindo incorporação, atualização e baixa de bens.
A Auditoria Interna da Funai vem tratando a situação patrimonial da fundação nos processos 08620.013458/2018-71, 08620.016788/2018-18 e 08620.002025/2019-71 enquanto que a Coordenação-Geral de Recursos Logísticos - CGRL vem atuando em conjunto com a Audin na gestão patrimonial.
Os problemas de gestão patrimonial vêm se arrastando há anos, ao passo que o Serviço de Patrimônio - Sepat tem apenas três servidores e não há mecanismos para facilitar o trabalho frente à capilaridade da instituição e rotatividade de servidores, nas 39 Coordenações Regionais, 279 Coordenações Técnicas Locais e Museu do Índio, o que inviabiliza o atendimento simultâneo de todas as ações necessárias para sanear tais problemas.
Quanto aos relatórios de auditoria encaminhados, segue abaixo breve síntese de seus conteúdos.
II.1 Relatório de Auditoria 003/2019
O Relatório de Auditoria 003/2019 (peça 5, p.58-67) trata de auditoria de conformidade sobre a gestão patrimonial, processo SEI 08620.016788/2018-18. Buscou avaliar os mecanismos de controle contidos nos procedimentos descritos pela CGRL para inclusão e baixa de bens móveis especificamente os contidos na minuta de Manual de Gestão Patrimonial de Bens Móveis.
Decorrente das constatações desse relatório, segundo a Audin, as análises apontaram para um conjunto de procedimentos descritos na minuta de manual que necessitavam ser aprimorados. Como providência para sanar essa constatação, a Diretoria de Administração e Gestão - Dages enviaria outra minuta reformulada do Manual de Gestão Patrimonial de Bens Móveis até 31/8/2019.
II.2 Relatório de Auditoria 005/2019
O Relatório de Auditoria 005/2019 (peça 5, p.69-93) trata de auditoria de conformidade sobre a gestão patrimonial para produzir um diagnóstico do tratamento dado pela Funai às recomendações pendentes de atendimento, provenientes da Controladoria-Geral da União (CGU) , do Tribunal de Contas de União (TCU) e da Auditoria Interna (AUDIN) , processo SEI 08620.002025/2019-71.
A área auditada foi o Serviço de Patrimônio - Sepat que está vinculado à Coordenação de Contratações e Gestão de Material e Patrimônio - CCOMP, vinculada à CGRL que, por sua vez, está vinculada à Dages.
As constatações dessa auditoria são variadas, entre elas, o desaparecimento de 256 bens da Coordenação Regional do Maranhão (CR-Maranhão) , no valor histórico de R$ 1.209.533,82. O diagnóstico identificou deficiências agudas no controle patrimonial da instituição, conforme contido no quadro resumo das constatações (peça 10) .
O relatório traz, ainda, informações sobre o Plano de Gestão Patrimonial e do Manual de Gestão Patrimonial de Bens Móveis, ambos em processo de elaboração. O plano tinha previsão de ser finalizado em agosto/2019 com aprovação pela diretoria colegiada em novembro/2019 e divulgação em dezembro/2019. Solicitados por meio de nova diligência, tais documentos foram acostados à peça 24, p.76-94 e p.95-118. A confecção desses instrumentos de controle patrimonial dá pistas de que a Funai vem tentando equacionar o problema identificado.
Umas das questões de auditoria abordou o estágio em que se encontrava o processo de alienação das aeronaves da Funai. Segundo constou nesse relatório, em abril/2017, por meio da Portaria 26/DAGES, de 4/4/2017, foi constituída comissão com a finalidade de realizar a alienação e/ou desfazimento das aeronaves de propriedade da Funai (processo de alienação das aeronaves: 08620.006111/2017-91, contendo 7 volumes) .
Os laudos de avaliação produzidos pelas empresas contratadas Fênix e Verko para as aeronaves PT-FBV, PT-FAS, PT-FBU, PT-FBB, PT-FBA, PP-FFP e PT-FEB foram utilizados como parâmetros para a alienação.
O despacho do Presidente da Comissão Especial de Inventário Patrimonial, de 13/4/2017, opinou pela alienação dessas sete aeronaves. A autorização para realização do leilão foi dada em junho/2017 por meio de despacho do presidente interino da Funai, datado de 1/6/2017. O termo de referência do leilão, elaborado pela comissão especial em 21/9/2017, trouxe as especificações dos bens e os valores unitários de cada aeronave.
Por meio da Portaria 55/DAGES, de 26/6/2019, foi constituída uma comissão com a finalidade de realizar a alienação e/ou desfazimento das aeronaves da Funai. O Aviso de Licitação/Concorrência nº 1/2019 foi publicado no dia 11/7/2019 cuja sessão pública estava agendada para o dia 12/8/2019.
Percebe-se que houve um lapso temporal entre a elaboração do termo de referência, em julho/2017 e a formação da comissão de alienação que só foi constituída em junho/2019, não sendo mencionado nenhum evento nesse ínterim. Questionada por meio de diligência, a Funai explicou que a complexidade da situação das aeronaves e da própria contratação sobre a qual não havia expertise anterior devido à falta de servidores capacitados ou experientes na área, justificaria tal lapso (peça 24, p.7) .
Segundo a Funai, da leitura do processo, depreende-se que foram ensejados os maiores esforços possíveis na construção de um termo de referência que atendesse a todas as exigências dos normativos em vigor e possibilitasse o atendimento da demanda, como provariam os inúmeros ajustes efetuados nesse termo visando aperfeiçoá-lo.
Aspectos técnicos também tiveram que ser estudados, tais como modalidade licitatória adequada ao procedimento de alienação que exigiu consultas à procuradoria jurídica e outras providências. Ademais, a falta crônica de pessoal da área de recursos logísticos teria afetado a situação, em especial no setor responsável por elaborar o termo. Houve um acúmulo de atribuições no Setor de Transporte - Setran que absorveu grande parte das responsabilidades que cabiam ao extinto STA, sem que houvesse um planejamento prévio e acréscimo de pessoal para garantir condições mínimas de desempenho.
II.3 Relatório de Auditoria 006/2019
O Relatório de Auditoria 006/2019, de 10/7/2019 (peça 5, p.18-34) trata de Auditoria de conformidade, realizada de 8/5/2019 a 14/6/2019, para aferir o Grau de Maturidade da Gestão de Riscos (GMR) da Funai, no primeiro quadrimestre de 2019, compreendendo o período de 1/1/2019 a 30/4/2019 envolvendo as seguintes temáticas: gestão de riscos, integridade, governança e controles internos (processo 08620.005475/2019-15) .
O GMR, apurado no período de 1/1/2019 a 30/4/2019, foi de 18,43%, considerado nível inicial de maturidade de risco consoante o Referencial Básico de Gestão de Riscos deste Tribunal (2018) . A despeito disso, no plano anual de ação da Funai para 2018/2019, a meta estipulada foi de 15%, ou seja, apesar de ser um índice muito baixo, houve superação da meta.
A análise das instâncias de governança indicou que a Diretoria Colegiada teve algumas reuniões no período, porém, foram identificadas fragilidades na atuação da Unidade de Gestão da Integridade, constatada atuação insuficiente do Comitê de Governança, Riscos e Controles e, além disso, detectada a ausência de atuação do Comitê de Ética e do Conselho Fiscal.
Constatou-se que não existe uma Política de Gestão de Riscos e Controles Internos da Gestão, tendo sido observadas fragilidades nos mecanismos de controle e acompanhamento do Plano de Integridade, contudo, foram identificadas iniciativas da Unidade de Gestão da Integridade visando mitigar tais fragilidades.
III. DA FROTA DE AERONAVES DA FUNAI
III.1 Frota de aeronaves
A fim de conhecer melhor a frota de aeronaves da Funai, preliminarmente, foi requisitado que a fundação informasse quais eram as aeronaves, onde estavam localizadas e qual era o estado de conservação de cada uma delas. Por meio do Ofício 818/2019/PRES/FUNAI (peça 5, p.4) , a Funai encaminhou consultas do Sistema Integrado de Administração de Serviços - Siads (peça 5, p. 35, 38, 39, 43-46) e trouxe outras informações contidas na Nota Técnica 31/2019 (peça 5, p.51-57) .
Com base nessa documentação, foram citados nove aviões, sendo sete da Funai, um cedido pelo Incra e outro que não foi informada a propriedade. Consulta ao Registro Aeronáutico Brasileiro - RAB (https://sistemas.anac.gov.br/aeronaves/cons_rab_novo.asp) indica que o proprietário atual dessa aeronave (PT-WTT) é o Sr. Mauro Cesar Stolf (peça 6, peça 17) .
De acordo com os documentos Siads, de 29/7/2019, as sete aeronaves de propriedade da Funai estariam em situação irrecuperável, contudo, os laudos de avaliação elaborados em março/2017 (peça 5, p.54) indicavam que apenas três delas estariam nessa situação (PT-FEB; PT-FBV e PT-FAS) . Resumo no Quadro 1 abaixo.
Quadro 1. Lista de aeronaves operadas pela Funai.
	N.
	Prefixo
	Tipo
	Modelo
	Localização
	Sit. Siads
	Órgão

	1
	PT-FBU
	Islander
	BN-2A
	Goiânia
	Irrecuperável
	Funai

	2
	PT-FBA
	Sêneca III
	EMB-810 D
	Brasília
	Irrecuperável
	Funai

	3
	PT-FBB
	Piper Azteca
	PA 23-250
	Goiânia
	Irrecuperável
	Funai

	4
	PP-FFP
	Sêneca II
	EMB-810
	Brasília
	Irrecuperável
	Funai

	5
	PT-FAS 
	Bandeirante
	EMB-110
	Rio de janeiro
	Irrecuperável
	Funai

	6
	PT-FEB
	Sêneca III
	EMB-810 D
	Brasília
	Irrecuperável
	Funai

	7
	PT-FBV
	Islander
	BN-2A
	Itaituba
	Irrecuperável
	Funai

	8
	PP-FHE
	Xingu II
	E-121
	Brasília
	-
	Incra

	9
	PT-WTT
	Baron
	BE-58
	Goiânia
	-
	-

Fonte: Consultas Siads, consultas ao RAB e Nota Técnica 31/2019 (peça 5) .
Relatório Final da CCIP 2012
De acordo com Relatório Final da Comissão Central de Inventário Patrimonial (CCIP) , datado de 28/2/2013 (peça 45) , as aeronaves da Funai em condições de uso foram cedidas para a Corregedoria Nacional de Justiça conforme termo de cooperação técnica firmado em 2/4/2012. As aeronaves sediadas em Brasília foram vistoriadas pela CCIP no dia 22/2/2013 (fotos à peça 45, p.15-23) .
A comissão constatou que, após quase um ano da cessão à CNJ, as aeronaves PP-FHE, PP-FFP e PT-FBA continuavam paradas no pátio a céu aberto sujeitas às intempéries como oxidação fungos, infiltrações, incêndio, falta de funcionamento dos motores e outros danos, apesar de apresentarem visualmente em boas condições. Quanto ao PT-FEB, que estava em processo de alienação e baixa patrimonial, foi localizada apenas a fuselagem sem nenhum conteúdo interno, no pátio da antiga Aerobase.
Foi sugerido que se fizesse vistoria das outras aeronaves que estavam fora de Brasília para averiguar as condições de uso uma vez que elas estavam sem vigilância e em processo de deterioração devido à exposição ao tempo. Providências deveriam ser tomadas no sentido de retirar essas aeronaves da responsabilidade da Funai visando seu aproveitamento, como doação, por exemplo.
Relatório Conjunto de Vistoria
De acordo com o Relatório Conjunto de Vistoria das Aeronaves da Funai elaborado em agosto/2013 (peça 46) , àquela ocasião, cinco aeronaves estavam inoperantes, porém, em condições de serem recuperadas: PT-FBA, PP-FFP, PP-FHE, PT-FBU e PT-FBB, outras três eram irrecuperáveis (PT-FAS, PT-FBV e PT-FEB) e uma estava acidentada e sob guarda de um servidor (PT-WTT) .
A comissão efetuou nova vistoria nas aeronaves sediadas em Brasília, no mês de julho/2013. Eis o relato das condições de cada aeronave:
PP-FHE: estava parada e exposta a intempéries desde 2010, parqueada no gramado ao lado do hangar da Policia Federal do aeroporto de Brasília/DF. Conforme relatório, o estado dela 'vem se deteriorando gradualmente em função da falta de guarda e bom uso, sua pintura bastante desgastada e já apresenta pontos de corrosão em sua estrutura', porém, ainda era possível recuperá-la. Internamente, apresentava boas condições de uso, as poltronas não apresentavam danos mais graves, contudo não se podia precisar a resistência do material ao tempo. Uma aeronave fechada por longo período e exposta ao tempo (sol, chuva, sereno) leva ao desenvolvimento de fungos e bactérias e oxidação das peças metálicas. O painel de instrumentos estava completo e em boas condições não sendo possível saber se estavam operacionais, certamente, necessitariam de revisão ou substituição (fotos, peça 46, p.6-9) .
PT-FBA: contava com 29 anos de uso, estava desprovida de guarda e abrigo e parqueada ao lado do PP-FHE em terreno gramado sujeito a incêndio. Apresentava sinais de corrosão em sua estrutura com pintura bastante desgastada devido ao quadro de abandono (fotos, peça 46, p.10-14) .
PP-FFP: tinha 31 anos de fabricação e estava estacionada sobre a grama do pátio do hangar da Polícia Rodoviária Federal. Apresentava pontos de corrosão na pintura, estando o interior em razoável estado de conservação. O aparente desgaste era proveniente da variação de umidade, temperatura e exposição ao sol por estar em ambiente aberto. O painel de instrumentos estava completo, porém, não se podia garantir a funcionalidade de todos antes de revisá-los e testá-los (fotos, peça 46, p.15-16) .
PT-FEB: apenas a carcaça (célula) foi localizada numa espécie de cemitério a céu aberto em área pertencente a massa falida da Aerobase (fotos, peça 46, p.17-18) .
A comissão vistoriou as aeronaves sediadas em Goiânia, no dia 16/5/2013. Eis o relato das condições de cada aeronave:
PT-FBU: estava localizada no aeroporto Santa Genoveva estacionada no pátio interno ao lado do hangar da empresa Goiás Manutenção, responsável pela guarda informal sem procedimento formalizado. Aparentemente, estava em bom estado de conservação, interna e externamente, sem poder afirmar se todos os componentes estariam funcionando, vez que a aeronave estava parada há mais de três anos. Do modo como foi estacionada, a asa direita ultrapassava por cima a grade de proteção, facilitando o acesso ao pátio. No painel de instrumentos faltavam um altímetro e um transponder (fotos, peça 46, p.19-22) . O proprietário da empresa (Sr. Donizete) sugeriu à comissão que solicitasse autorização para remover essa aeronave do aeroporto para o aeroclube, local onde já se encontravam o PT-FBB e o PT-WTT.
PT-FBB: encontrava-se no hangar da empresa Goiás Manutenção localizado no aeroclube aparentemente em bom estado de conservação interna e externa (fotos, peça 46, p.23-25) . Foi esclarecido pelo proprietário da empresa detentora da guarda que as aeronaves não poderiam ficar muito tempo sem girar os motores 'sob risco de danificar os sistemas de alimentação elétrica e de combustível' e que as baterias já não funcionavam mais. Seria necessário combustível para acionar os motores das duas aeronaves. 
PT-WTT: não constava do acervo patrimonial da Funai, mas estava cedida a ela em razão de determinação da Justiça Federal (foi objeto de leilão posteriormente) . Havia sofrido um acidente em abril/2010 na aldeia Kendjan/PA. À época, a Funai autorizou que os motores fossem retirados e transportados para a empresa Goiás Manutenção de Aeronaves. Assessorada pelo STA/Funai, essa mesma empresa transportou por via fluvial e terrestre o restante da aeronave em 2011. Os motores não foram objeto de vistoria, mas, estariam no depósito aguardando alguma decisão pela Funai, segundo o proprietário da empresa. Atualmente, a aeronave estava desmontada e envelopada no aeroclube sob guarda informal da empresa (fotos, peça 46, p.26-27) .
Em 4/6/2013, a Comissão vistoriou a aeronave PT-FAS que se encontrava no aeroporto de Jacarepaguá/RJ. Estava num local do aeroporto denominado 'cemitério de aeronaves', num matagal encharcado. Não tinha nem pneus, nem motores restando somente a fuselagem em adiantado estado de deterioração e no interior dela, apenas um amontoado de forros e poltronas em decomposição, sem nenhum instrumento. Estava naquele aeroporto por aproximadamente 22 anos quando lá chegou para fazer manutenção corretiva no motor direito, segundo informação do piloto da Funai, integrante da Comissão (fotos, peça 46, p.28-31) .
Em 17/6/2013, a Comissão vistoriou a aeronave PT-FBV que se encontrava no aeroporto de Itaituba/PA. A carcaça da aeronave estava num capinzal sob uma mangueira dentro do perímetro do aeroporto, restando dela apenas a fuselagem em avançado processo de deterioração. O interior continha apenas peças desmontadas e um amontoado de forros e poltronas em decomposição, porém, ainda havia alguns instrumentos inoperantes no painel. Estava parqueada naquele aeroporto há aproximadamente 15 anos quando lá chegou para fazer revisão de motores, segundo informação do piloto da Funai, integrante da Comissão (fotos, peça 46, p.33-37) .
Após vistoriar todas as aeronaves, a Comissão classificou as aeronaves da Funai de acordo com as condições de voo, conforme Quadro 2 abaixo.
Quadro 2. Classificação do estado de cada aeronave.
	N.
	Prefixo
	Tipo/Modelo/Ano
	Tombamento
	Localização
	Classificação

	1
	PP-FHE
	E121 Xingu II, 1982
	Cessão Incra
	Brasília
	Recuperável

	2
	PT-WTT
	BE-58 Baron, 1974
	Fiel depositário
	Goiânia
	Antieconômica

	3
	PT-FBU
	BN2A9 Islander, 1971
	010248
	Goiânia
	Recuperável

	4
	PT-FBB
	PA 23 Azteca, 1975
	070926
	Goiânia
	Recuperável

	5
	PT-FBA
	PA34 Sêneca III, 1984
	070925
	Brasília
	Recuperável

	6
	PP-FFP
	PA-34 Sêneca II, 1982
	113454
	Brasília
	Recuperável

	7
	PT-FAS 
	E110 Bandeirante, 1982
	040167
	Rio de janeiro
	Irrecuperável

	8
	PT-FBV
	BN2A9 Islander, 1972
	010249
	Itaituba
	Irrecuperável

	9
	PT-FEB
	PA34 Sêneca III, 1983
	061468
	Brasília
	Irrecuperável

Fonte: peça 46, p.37-38.
Das cinco aeronaves em condições de serem recuperadas, localizadas em Brasília e Goiânia, todas estavam com o Certificado de Aeronavegabilidade vencido e paradas há algum tempo, conforme Quadro 3 abaixo.
Quadro 3. Situação das aeronaves da Funai em condições de serem recuperadas (2013) .
	N.
	Prefixo
	Tipo/Modelo/Ano
	Horas de voo
	Localização
	Tempo parada

	1
	PT-FBU
	BN2A9 Islander, 1971
	13.221
	Goiânia
	Mais de três anos

	2
	PT-FBB
	PA 23 Azteca, 1975
	5.250
	Goiânia
	Mais de três anos

	3
	PP-FHE
	E121 Xingu II, 1982
	4.833
	Brasília
	Desde 10/2/2005

	4
	PT-FBA
	PA34 Sêneca III, 1984
	4.749
	Brasília
	Desde 19/12/2009

	5
	PP-FFP
	PA-34 Sêneca II, 1982
	3.736
	Brasília
	Desde 24/9/2010

Fonte: peça 46, p.37-38.
Por fim, a Comissão relatou que a Funai promoveu licitação para contratar empresa de hangaragem e guarda de todas as aeronaves em novembro/2009 (processo 08620.002645/2009-38) , contudo, tal procedimento foi cancelado em razão de indícios de irregularidade, fato que contribuiu sobremaneira com danos ao erário. Recomendou, ainda que as três aeronaves irrecuperáveis fossem transferidas para o Sepat para que fosse dado baixa no sistema de controle de patrimônio para posterior destino mais apropriado e retirados da carga da Fundação.
Como alternativas para o destino de cada aeronave que ainda tinham condição de voltar a voar, a Comissão elencou três alternativas para a Funai, quais sejam 1) colocá-las em atividade; 2) transferi-las para as coordenações regionais que tinham maior demanda por serviços aéreos; 3) buscar parceiros institucionais que pudessem arcar com os custos de manutenção e operação, inclusive fornecendo pilotos.
Utilização das aeronaves pela Funai
Na diligência preliminar, foi inquirido à Funai que encaminhasse os relatórios de voo de cada uma das aeronaves nos últimos cinco anos. Em resposta, a Funai informou que tais aeronaves não foram utilizadas nesse período. Conforme quadro abaixo, a última utilização das aeronaves data do mês de setembro/2010.
Quadro 4. Utilização das aeronaves pela Funai.
	Prefixo
	Horas de voo
	Localização
	Utilização

	PP-FFP
	3.736
	Brasília
	Parada desde Set/2010

	PP-FHE
	4.833
	Brasília
	Parada desde Fev/2010

	PT-FBA
	4.749
	Brasília
	Parada desde Dez/2009

	PT-FBU
	13.221
	Goiânia
	Parada desde Jun/2009

	PT-FBB
	5.250
	Goiânia
	Parada desde Jun/2009

	PT-WTT
	5.243
	Goiânia
	Parada desde Abr/2010 e acidentada

	PT-FEB
	-
	Brasília
	Parada há mais de 15 anos

	PT-FBV
	-
	Itaituba
	Parada há mais de 15 anos

	PT-FAS 
	-
	Rio de janeiro
	Parada há mais de 20 anos

Fonte: Nota Técnica 31/2019.
A fim de confrontar as informações acima relatadas, foram solicitados os relatórios do último voo de cada uma das aeronaves à Funai e os últimos registros dos voos realizados pelas aeronaves ao Departamento de Controle do Espaço Aéreo - Decea. A medida visava confrontar as informações prestadas pela Fundação no intuito de melhor precisar a data em que cada aeronave fez o último voo em contraposição ao contrato vigente de manutenção de aeronaves quando todas estavam paradas em terra.
Apesar de respondidos os ofícios de requisição, as informações encaminhadas, tanto pela Funai quanto pelo Decea, não contribuíram para melhor esclarecer as datas dos últimos voos informadas anteriormente. É que, tanto os diários de bordo quanto os planos de voos encaminhados (peças 44 e 50) não se mostraram confiáveis haja vista que podem não ser do último voo realizado.
Aeronaves irrecuperáveis não utilizadas pela Funai há tempos
Ressalte-se que as análises efetuadas neste relatório não abarcam a situação daquelas aeronaves que já eram consideradas irrecuperáveis (PT-FASZ, PT-FEB e PT-FBV) ao tempo do Relatório Conjunto de Vistoria elaborado em agosto/2013 (itens 39 a 47) .
Investigar os motivos pelos quais a Funai abandonou esse patrimônio à míngua não é tarefa deste relatório, contudo, compulsando os autos do processo 08620.002012/2004-15, vê-se que, com relação ao PT-FAS, houve uma tomada de contas especial visando apurar responsabilidades pela perda do bem no âmbito deste Tribunal (TC Processo 017.955/2002-0) que acabou sendo arquivada (Acórdão 1261/2006-TCU-Segunda Câmara, Relator Ministro-Substituto Marcos Bemquerer) .
Segundo relato da Comissão de Sindicância, de 3/9/2004 (peça 48, p.6-14) , o avião Bandeirante PT-FAS, foi deslocado para o Rio de Janeiro em 1990 para revisão das turbinas e inspeção das 1.000 horas. Dois anos depois, a Funai decidiu cedê-la ao governo de Roraima em comodato, sem que nenhuma manutenção houvesse sido efetuada. Contudo, sem que nenhuma providência fosse tomada em relação à aeronave por ambas as partes, esse acordo foi desfeito em 1994, retornando o bem para a Funai.
Em 1996, ocorreu o furto das turbinas da aeronave, crime não solucionado tendo o inquérito sido arquivado em virtude da demora na conclusão e a prescrição do ilícito. Tais fatos vieram novamente à tona com a instauração de tomada de contas especial (TC Processo 017.955/2002-0 referido acima) . Concluiu a comissão que a única providência possível seria o leilão da sucata da aeronave vez que havia sido jogada numa espécie de cemitério e retirados vários equipamentos.
Ademais, o Memo 74/CTA/2006 (peça 48, p.22) informa que o Parque de Material dos Afonsos/RJ elaborou laudo técnico sobre o PT-FAS em 1997 onde concluiu que era antieconômico recuperá-lo em vista de que sua estrutura estava 'completamente corroída pela ação do tempo'.
Depreende-se que, desde a chegada ao aeroporto de Jacarepaguá em 1990 para revisão e a elaboração desse laudo técnico em 1997, ou seja, decorridos apenas sete anos que a aeronave estava parada, sua recuperação havia sido descartada, inviabilizada pela ação do tempo.
Quanto às aeronaves PT-FBV e PT-FEB, não foram analisados os processos, porém, conteúdo do MEMO 187/CTA/2008, de 3/11/2008 (peça 52, p.30) retrata a situação dessas aeronaves àquela época:
A aeronave Sêneca, de prefixo PT-FEB, durante missão ao Parque Nacional do Xingu, em outubro de 1997, ao tentar efetuar pouso no Posto Indígena Diauarum/MT, colidiu com um animal, o que ocasionou avarias em sua estrutura, ficando indisponível para vôo até a presente data. A previsão de gastos para colocar a aeronave em condições de vôo gira em torno de R$ 300.000,00 (trezentos mil reais) . A aeronave encontra-se baseada nesta capital.
A aeronave Islander, de prefixo PT-FBV, encontra-se na cidade de Itaituba/PA, desde 1998. A aeronave prestava apoio à Operação Yanomami, na cidade de Boa Vista/RR, quando atendendo determinação do Coordenador daquela operação, a mesma foi trasladada até a cidade de Itaituba/PA, para efetuar revisão geral em seus motores. A quantia necessária aproximada para colocar a aeronave em condições de vôo é de R$ 270.000,00 (duzentos e setenta mil reais) .
Considerando que o montante para recuperar essas aeronaves ultrapassava em mais da metade o valor de mercado delas, caso estivessem em condições de voo, a conclusão desse memorando foi pela alienação. O longo período de deterioração, estando as duas aeronaves ao relento, as dificuldades orçamentárias da Funai e a possibilidade de responsabilização pelo sucateamento da forma como ocorreu com o PT-FAS, também contribuíram para essa decisão.
No Despacho 027/CTA-CGA/2009 (peça 52, p.34) há novo relato sobre a situação dessas aeronaves: o PT-FBV encontrava-se em Itaituba desde 1998 quando foi trasladada para aquela cidade e estava sem motores, hélices e acessórios, restando apenas a célula; o PT-FEB estava em Brasília, sem motores, hélices e acessórios, restando apenas a célula.
Com relação às três aeronaves mencionadas neste tópico, a primeira tentativa identificada de se proceder ao desfazimento delas se deu por meio da Portaria 445/PRES, de 28/7/2007 que constituiu uma comissão para proceder à alienação e baixa do PT-FAS (peça 52, p.29) . Sem conseguir atingir seu objetivo, essa portaria veio sendo revigorada até que se publicou a Portaria 226/PRES, de 12/3/2009 cujo objetivo era proceder à alienação e baixa do PT-FAS, PT-FEB e PT-FBV, ou seja, foram incluídas todas as aeronaves inservíveis àquele momento (peça 52, p.27) . O último ato publicado sobre esse desfazimento foi a Portaria 1270/PRES, de 2/9/2010 (peça 52, p.23) .
Contudo, para proceder à baixa dessas aeronaves, era necessário efetuar a avaliação. A primeira tentativa de contratar um profissional (pessoa física) para fazer a avaliação se deu por meio do Fax 001/CTA/2009, de 23/3/2009 (peça 52, p.33) .
As cotações foram realizadas em abril/2009 (peça 52, p.61-64) , contudo, em setembro desse mesmo ano, em comunicação à Dages, Memo 005/Comissão, de 24/9/2009 (peça 52, p.58-59) , alegando a necessidade levantada pela procuradoria jurídica de se contratar pessoa jurídica para avaliar as aeronaves, atrelada à dificuldade de encontrar empresas uma vez que os valores estavam muito elevados e que não havia servidores para auxiliar nesse trabalho, a comissão sugeriu que as aeronaves fossem doadas, nos termos do Decreto 99.658/1990 (já revogado pelo Decreto 9.373/2018) .
Em janeiro/2010 (Memo 006/Comissão) , a comissão faz nova sugestão de que as aeronaves fossem doadas ou, alternativamente, que se contratasse um mecânico (pessoa física) para avaliá-las em vista de que a pesquisa de preço junto às empresas jurídicas indicou que oneraria os trabalhos sendo desvantajosa a contratação (peça 52, p.60) .
Após esse memorando, o próximo documento discorrendo sobre avaliação de aeronaves é a Portaria 213/PRES, de 11/3/2014 prorrogando o prazo para que a comissão finalizasse o trabalho (peça 52, p.50) , do que se depreende que o desfazimento dessas aeronaves ficou em segundo plano, dado o lapso de mais de quatro anos entre os esses dois atos.
Em setembro/2014, no Memo 003/Comissão, a presidente da Comissão sugere se fizesse antes a contratação de mecânico ou empresa para fazer a avaliação e, somente depois, constituir nova comissão para alienação e baixa das aeronaves, pois, o prazo estava expirado e já haviam sido designadas quatro comissões sem que o trabalho pudesse ser finalizado sempre 'esbarrando na não contratação pela administração' (peça 52, p.51) .
Após esse memorando, em 13/2/2015, tem-se a Informação Técnica 8/2015 que desencadeou a extinção formal do STA/Funai e colocou todas as aeronaves da Funai para serem alienadas.
Enfim, a tentativa de se avaliar e alienar as três aeronaves da Funai que, em 2007, eram irrecuperáveis, percorreu, literalmente, uma via crucis de sete anos, sem ter obtido sucesso, vez que em nenhum momento, apesar de terem colhido orçamentos de mecânico e de empresas, a administração não foi capaz de autorizar a contratação. Somente após a desativação formal do STA, em maio/2015, a Funai decidiu por realizar a avaliação de todas as aeronaves.
III.2 Contrato 22/2008
O Contrato 22/2008 (peça 19, p.4-14) , firmado com a Goiás Manutenção de Aeronaves Ltda. (CNPJ 01.601.285/0001-89) para prestação de serviços de manutenção corretiva e preventiva, fornecimento de peças, componentes e acessórios, foi o último contrato de manutenção a ser celebrado e expirou em 15/4/2012 (processo 08620.001836/2007-11) .
Esse contrato teve origem no Pregão Eletrônico 001/FUNAI/2008 (peça 29) cujo objeto era a prestação de serviços de manutenção preventiva e corretiva em aeronaves, bem como fornecimento de peças, componentes e acessórios para sete aeronaves a saber: PT-FBU; PT-FBV; PT-FBA; PT-FEB; PT-FBB; PT-WTT e PP-FFP.
Nota-se que, ao tempo desse edital, as aeronaves PT-FEB e PT-FBV já estavam paradas há muito tempo, mesmo assim, a Funai elencou-as nesse edital. Portanto, na verdade, o contrato de manutenção abarcava apenas cinco aeronaves.
Quanto ao valor, o Contrato 22/2008 foi firmado por R$ 579.392,67 com vigência anual a contar de 16/4/2008. Este contrato foi prorrogado por três termos aditivos (peça 24, p.65-74) , sem alteração do valor anual, vindo a expirar somente em 15/4/2012.
Conforme discorrido mais adiante no item V.1, em 2/4/2012, houve a celebração o Termo de Cooperação Técnica entre a Corregedoria Nacional de Justiça e a Funai, o que impediu a renovação do contrato de manutenção, conforme se lê no Despacho da CGRL, de 19/4/2012 (peça 53, p.52) .
Nos documentos encaminhados pela Funai (peça 5, p.68) , consta o termo de encerramento, datado de 10/10/2012, no qual o fiscal designado, Sr. José Maria Spricis, afirma que o Contrato 22/2008 havia sido executado dentro das normas, nas condições estabelecidas e nos padrões de qualidade exigidos, declarando encerradas as atividades pactuadas e dando quitação total do objeto não havendo nenhuma obrigação pendente.
Houve um lapso temporal entre o encerramento do Contrato 22/2008 (10/10/2012) e sua vigência que era para ser até o dia 15/4/2012, conforme 4º Termo Aditivo (peça 5, p. 49-50) . Pesquisa no Sistema Integrado de Administração Financeira - Siafi (ordens bancárias emitidas pela Funai - peça 7) indica que houve pagamentos para a contratada no valor total de R$ 1.195.155,16 entre os meses de 26/8/2008 a 13/3/2012, dentro do prazo de vigência do contrato, portanto, com a devida cobertura contratual. O Quadro 5 abaixo resume os pagamentos anuais efetuados.
Quadro 5. Pagamentos efetuados à empresa Goiás Manutenção de Aeronaves Ltda.
	Exercício
	Datas das ordens bancárias
	R$

	2008
	26/8/2008 a 11/12/2008
	212.154,53

	2009
	3/4/2009 a 7/12/2009
	647.475,77

	2010
	29/3/2010 a 27/12/2010
	186.112,35

	2011
	13/5/2011
	35.322,34

	2012
	13/3/2012
	114.090,17

	Total
	 
	1.195.155,16

Fonte: Siafi; dados da consulta: UG Emitente: 194035; Gestão Emitente: 19208; Favorecido: 01.601.285/0001-89.
De acordo com informação da Funai, a última aeronave foi encostada em setembro/2010, portanto, muito antes de expirar o contrato de manutenção, que só ocorreu em abril/2012. No entanto, depois de setembro/2010, a Funai pagou para a empresa Goiás Manutenção de Aeronaves Ltda. o valor de R$ 188.682,21 (soma de todas as ordens bancárias emitidas a partir de 27/12/2010) .
Pelos documentos encaminhados pela Funai e Decea, não foi possível determinar o exato último voo de cada aeronave (ver item 50) . De qualquer forma, segundo informação da própria Funai, a aeronave PP-FFP foi a última a parar de voar em 24/9/2010. Não faz muito sentido pagar pela manutenção de uma aeronave que se encontrava parada no estacionamento, sem nenhuma previsão de levantar voo. 
Para dirimir essa questão, por meio do Ofício de Requisição 6-268/2019 foi indagado à Funai qual a razão desses pagamentos efetuados. A Funai respondeu apenas que os pagamentos foram realizados na vigência do contrato sugerindo que fosse questionado ao fiscal que acompanhava a execução dos serviços e atestava as notas fiscais.
Consultando o processo 08620.001836/2007-11 relativo ao processo de contratação da empresa Goiás Manutenção, observa um despacho do fiscal-substituto do contrato no qual informa, em 8/12/2011, que as notas fiscais 329/330/497/498/499/500/501/531 eram relativas ao controle técnico de manutenção mensal e a nota fiscal 535 referia-se à desmontagem e acondicionamento do PT-WTT, que estava acidentada na aldeia Kendjan/PA desde abril/2010, para traslado para Goiânia (peça 53, p.51) .
Daí se deduz que, mesmo os aviões não estando em voo, havia serviços sendo executados, portanto, os pagamentos efetuados após setembro/2009 eram mesmo devidos.
Inexistência de contratos de hangaragem
Quanto à inexistência de contratos de hangaragem, havia nove aeronaves sob responsabilidade da Funai estacionadas em quatro diferentes locais sem qualquer cobertura contratual. Tal situação inusitada permite inferir que estaria havendo a utilização de espaços, privados ou públicos, sem qualquer contrapartida da Funai, pois a permanência de aeronave em pátio de aeroporto é um serviço tarifado.
Além disso, a responsabilidade pela guarda dessas aeronaves ficou no limbo, uma vez que não se encontravam nas dependências da Funai. O Quadro 6 abaixo indica o local das aeronaves informado pela Funai.
Quadro 6. Localização das aeronaves da Funai.
	Cidade
	Local
	Endereço
	Aeronaves

	Rio de Janeiro/RJ
	Aeroporto de Jacarepaguá (21) 2432-7070
	Av. Ayrton Senna, 2541 - Barra da Tijuca, Rio de Janeiro - RJ, CEP 22.775-002
	PT-FAS

	Goiânia/GO
	Aeroclube de Goiânia (62) 3595-0910
	Rua Soalgo nº 830, Quadra Hangar lote 130, Aeródromo Brigadeiro Mario Eppinghaus Goiânia-GO
	PT-FBB; PP-FBU; PT-WTT

	Brasília/DF
	Aeroporto Internacional Juscelino Kubistchek (61) 3364-9000
	Lago Sul, Brasília - DF, CEP 71608-900
	PP-FFP; PT-FBA; PT-FEB; PP-FHE

	Itaituba/PA
	Aeroporto Municipal de Itaituba (93) 3518-3640
	Rodovia Transamazônica, km 4, Itaituba
	PT-FBV

Fonte: peça 5, p. 51-52.
Por telefone, foi efetuado contato com cada um dos locais mencionados no quadro acima, e, em seguida foram encaminhados e-mail e ofícios de requisição solicitando informações sobre as aeronaves, no intuito de averiguar junto aos detentores da guarda informal das aeronaves da Funai, quais seriam as implicações ou inconvenientes ocasionados. Foram elaborados quesitos a serem respondidos pelos administradores dos aeroportos.
IV. RESPOSTA DOS AEROPORTOS
IV.1 Aeroporto de Itaituba - SBIH
Para o aeroporto de Itaituba/PA (SBIH) , foi efetuado contato telefônico com o responsável pela administração do aeródromo e encaminhado e-mail solicitando informações sobre a aeronave PT-FBV (peça 12, p.4) .
A resposta encaminhada pelo administrador do aeródromo (peça 31, p.2-3) indica que não há registros da chegada dessa aeronave, nem de algum provável voo realizado naquele local. Também não há registro de nenhuma cobrança de tarifa de permanência e o aeródromo não está responsável pela guarda da sucata existente da aeronave que se encontra estacionada na seção contra incêndio e nem ao mesmo se sabe quando foi para lá trasladada.
Segundo informado, a única providência mais recente tomada pela Funai em relação à aeronave PT-FBV foi um e-mail emitido pela Coordenação de Administração e Logística (Coal) , em 12/7/2019, no qual é solicitado do aeroporto se haverá algum custo para a Funai no espaço utilizado pela aeronave (peça 31, p.5) . Em 15/7/2019, Itaituba responde que essa aeronave sempre constou em manutenção e, por não estar no pátio, nem posicionada em nenhum hangar e ser aeronave do governo federal não constava nenhuma pendência financeira (peça 31, p.5) .
IV.2 Aeroporto de Jacarepaguá - SBJR
Para o aeroporto de Jacarepaguá (SBJR) , foi encaminhado o Ofício de requisição 3-268/2019-TCU/SecexAgroAmbiental solicitando informações sobre a aeronave PT-FAS (peça 23, p.7) . A resposta encaminhada foi acostada aos autos à peça 21.
Pelo conteúdo da resposta, sabe-se que a aeronave PT-FAS não tem registro de entrada, tendo chegada desmontada por via terrestre àquele aeródromo, segundo relato de empregados antigos, não havendo registros de voo.
Também não há registro de cobrança de taxa de permanência 'pois conforme relato de empregados antigos', a aeronave chegou desmontada, 'além de pertencer ao Ministério da Reforma e Desenvolvimento Agrário - MIRAD'.
Inquirido o motivo pelo qual o aeroporto permitiu que a aeronave ficasse por lá estacionada sem cobrança de tarifa, respondeu que estava em local que não impactava as operações, chamado de cemitério de aeronaves e que pertencia ao antigo MIRAD, constando no registro aeronáutico da Anac que fora transferida para a Funai em 15/2/1982.
Questionado sob a responsabilidade pela guarda da aeronave, informou que a responsabilidade cabe ao proprietário e que a Funai não havia tomado nenhuma providência até a presente data.
A aeronave encontra-se na área chamada de cemitério, acesso 1, lado ar, em área gramada de frente a ETE, não se sabendo a data em que fora trasladada para o local. Nessa área, também estão estacionadas outras aeronaves, porém, de propriedade privada. Quanto a essas, o aeroporto tomou medidas visando retirá-las do local, acionando a procuradoria jurídica para solucionar o impasse em razão de que estariam impactando a construção de um novo hangar onde a área seria licitada.
Essa seria a principal implicação para o aeroporto. Por e-mail, o Superintendente do Aeroporto de Jacarepaguá informou que o processo licitatório ainda não evoluiu, porém, o projeto de ampliação ainda não foi descartado, portanto, a aeronave teria que ser removida do aeroporto ou alocada em outra área (peça 35, p.1) .
IV.3 Aeroporto de Goiânia - SBNV
Em contato inicial, via telefone, com o Sr. Donizete Alves, proprietário da empresa Goiás Manutenção de Aeronaves Ltda., foi informado que as aeronaves da Funai não se encontravam na área do aeroporto ou aeroclube e sim no hangar de sua própria empresa. Outrossim, informou que a aeronave PT-WTT não mais se encontrava na posse dele em virtude de que teria sido leiloada há mais de ano.
Dado que essa informação não constava da resposta da Funai, foi necessário diligenciar novamente à Fundação a fim de verificar o que de fato havia ocorrido com a aeronave PT-WTT e solicitadas informações sobre a carga patrimonial dessas aeronaves e também sobre o inventário.
Para a empresa Goiás Aviação, foi encaminhado o Ofício de requisição 2-268/2019-TCU/SecexAgroAmbiental solicitando informações mais detalhadas sobre as aeronaves PT-FBB, PT-FBU e PT-WTT (peça 23, p.4) .
Em resposta à requisição (peça 19) , o Sr. Donizete Alves informou que as aeronaves PT-FBB, PT-FBU estão sob sua guarda desde 16/4/2012 (data em que o Contrato 22/2008 expirou) , período em que nenhum voo foi realizado, não havendo, contudo, contrato de depósito celebrado entre sua empresa e a Funai.
Questionado sobre o porquê de a empresa ter assumido a guarda das aeronaves sem ter assinado qualquer contrato de cobertura com a Funai, o proprietário informou que, as aeronaves deram entrada para manutenção e não foram retiradas pelos responsáveis quando do encerramento do contrato.
Durante esse período, a empresa tentou entregar as aeronaves e receber pelos serviços de hangaragem, como mostram as comunicações encaminhadas à Funai (peça 19, p.19-26) . Vê-se que a empresa assumiu a guarda das aeronaves, contudo, confiando que a Fundação pudesse ressarci-la posteriormente, tanto é que apresentou uma planilha das despesas incorridas até o dia 16/7/2019, no valor total de R$ 641.538,00, conforme quadro resumo abaixo:
Quadro 7. Resumo das despesas incorridas, aeronaves da Funai até 16/7/2019.
	Aeronave
	Período de guarda
	Meses
	Combustível
	Acionamento dos motores
	Total

	PT-FBB
	16/4/2012 até 16/7/2019
	87
	301 litros
	4/2012 a 10/2015
	194.109,00

	PT-FBU
	16/4/2012 até 16/7/2019
	87
	301 litros
	4/2012 a 10/2015
	324.609,00

	PT-WTT
	16/4/2012 até 20/12/2017
	63
	-
	-
	122.640,00

	Valor total: guarda das aeronaves e abastecimento
	641.358,00

Fonte: peça 19, p.25-26.
De acordo com o proprietário, o acionamento dos motores era necessário para mantê-los em condições seguras de voo e continuou sendo efetuado mesmo após expirado o contrato de manutenção a pedido dos pilotos da Funai que sabiam da importância desse acionamento. No entanto, esse procedimento foi interrompido em outubro/2015, depois de três anos e seis meses, em vista do desprendimento dos pilotos das aeronaves. Em verdade, os dois pilotos remanescentes (comandante Neto e José Maria) acabaram se aposentando nesse período.
Com relação aos abastecimentos efetuados, no valor de R$ 5.418,00, a empresa não possui nenhuma ordem de serviço assinada pelos comandantes autorizando o gasto, não podendo comprovar o fato, podendo, a critério da Funai, serem desconsiderados.
Quanto à aeronave PT-WTT, foi retirada das dependências da empresa em 20/12/2017. Foram encaminhados e-mails que explicam o fato de a aeronave não estar mais no hangar da empresa. Compilando as informações prestadas, buscou-se na internet o Edital de Leilão nº 01/2017 - SEDS/FUNAD/SENAD/MJ (peça 20) . Tal edital, datado de 28/11/2017, tratava da alienação de veículos declarados perdidos em favor da União.
A sucata da aeronave PT-WTT, avaliada em R$ 5.000,00, era um dos bens disponíveis à venda que aconteceu no dia 13/12/2017, conforme previsto no edital. Informações prestadas pela Funai, dá conta de que essa aeronave foi arrematada no leilão por R$ 17.000,00, excluídas as despesas do leiloeiro (peça 44, p.17) . O comprador, Sr. Mauro César Stolf (CPF XXX.749.988-XX) , encaminhou requerimento à Funai solicitando os documentos de bordo (peça 44, p.15) .
IV.4 Aeroporto de Brasília - SBBR
Para o aeroporto de Brasília (SBBR) , foi encaminhado o Ofício de requisição 1-268/2019-TCU/SecexAgroAmbiental solicitando informações sobre as aeronaves PP-FFP, PT-FBA, PT-FEB e PP-FHE (peça 23, p.1) . A resposta, encaminhada pela empresa Inframérica, atual administradora do aeroporto, foi acostada aos autos às peças 17 e 34.
Aos quesitos encaminhados, a Inframérica informou que todas as aeronaves pousaram naquele aeroporto, ainda na gestão da Infraero, porém, apenas três possuíam registros oficiais no sistema de gestão aeroportuário, conforme Quadro 8 abaixo.
Quadro 8. Data do pouso em Brasília das aeronaves da Funai.
	Aeronave
	Data
	Hora

	PP-FFP
	24/9/2010
	12h39

	PP-FHE
	8/5/2010
	21h55

	PT-FBA
	19/12/2009
	10h38

	PT-FEB
	Não consta no sistema
	-

 Informou que, no momento do pouso, a aeronave é inserida no sistema que contabiliza a dívida relativa à TPE - Tarifa de Permanência em Área de Estadia sendo finalizados o faturamento e a cobrança de débito quando do pedido de retirada da aeronave do pátio seja por via terrestre ou por autorização de voo. Ademais, a administração aeroportuária não tem poder de polícia para retirar, por meios próprios, qualquer aeronave de seu pátio.
Informou que as aeronaves estavam estacionadas em posições chamadas de hangaretes, localizadas próximo ao terminal 2 e que a Funai não havia tomado nenhuma medida em relação a essas aeronaves antes de 2019.
Informou que havia um programa da CNJ chamado Espaço Livre responsável por remover aviões parados em pátios de aeroportos brasileiros, responsável pelo leilão de algumas das aeronaves que se encontravam abandonadas nos aeroportos brasileiros, motivo pelo qual a administração do aeroporto não havia tomado nenhuma providência quanto a essas aeronaves.
Posteriormente, a Inframérica apresentou os cálculos relativos à TPE das aeronaves da Funai. Explicou que essa tarifa remunera a utilização dos serviços e das facilidades disponíveis no pátio de manobras e na área de estadia, depois de ultrapassadas as três primeiras horas após o pouso, sendo devida pelo proprietário ou explorador da aeronave. Frisou que os cálculos foram realizados considerando a data inicial de 1/12/2012 em que a concessionária passou a administrar e receber as tarifas aeroportuárias referentes ao Aeroporto Internacional de Brasília e que foi utilizada a tabela de 2020 disponível no site. O quadro 9 abaixo resume os valores do débito.
Quadro 9. Despesas relacionadas à TPE até 23/1/2020 - Aeronaves da Funai.
	Aeronave
	Período
	Dias
	Horas
	Total

	PP-FFP
	1/12/2012 a 23/1/2020
	2.609
	62.616
	107.699,52

	PP-FHE
	1/12/2012 a 23/1/2020
	2.609
	62.616
	140.886,00

	PT-FBA
	1/12/2012 a 23/1/2020
	2.609
	62.616
	107.699,52

	PT-FEB
	1/12/2012 a 15/10/2019
	2.509
	60.216
	99.356,40

	Valor total
	455.641,44

Fonte: peça 34, p.2.
Quanto ao PT-FEB, foi retirado do aeroporto no dia 16/10/2019 em razão de ter sido alienado, vez que foi considerado inservível e de recuperação antieconômica. De fato, a Funai conseguiu alienar esta aeronave no âmbito do Edital 1/2019, discorrido no item V.2 deste relatório.
IV.5 Outros órgãos relacionados
De outros órgãos também foram requisitadas informações, tendo sido encaminhados ofícios de requisição para a Agência Nacional de Aviação Civil - Anac (peça 23, p.10) , para a Empresa Brasileira de Infraestrutura Aeroportuária - Infraero (peça 23, p.12) e para o Departamento de Controle do Espaço Aéreo - Decea (peça 36) . A resposta de cada um desses órgãos consta às peças 16, 22 e 50.
O objetivo das comunicações era agregar mais informações a respeito do último voo de cada uma das aeronaves a fim de se delimitar o exato dia em que cada uma delas deixou de voar. A Anac informou que as operações de transporte aéreo público não regular e serviço aéreo privado não necessitavam de aprovação daquela agência para serem realizadas, bastando que seus planos de voo fossem aprovados pelo Decea. Dessa forma, sugeriu que fosse efetuada consulta ao Decea sobre os voos realizados pelas aeronaves da Funai (peça 22) .
Já o Decea encaminhou cópia dos planos de voo localizados no banco de dados da Infraero de apenas quatro aeronaves (peça 50) , informando, ainda, que os órgãos regionais subordinados àquele Departamento 'não encontraram registros de mensagens das movimentações das aeronaves listadas no oficio de requisição'. Contudo, os planos de voo encaminhados não contribuem para melhor esclarecer as datas dos últimos voos, por não se mostraram confiáveis, haja vista que podem não ser do último voo realizado.
Das informações encaminhadas pela Infraero (peça 16, p.2) , foi elaborado o Quadro 10 abaixo.
Quadro 10. Relatório do último voo de cada aeronave da Funai (Infraero) .
	N.
	Aeronave
	Local
	Data/Hora
	Observação

	1
	PP-FFP
	Pousou em Brasília
	24/9/2010 às 10h39
	Aeronave encontrava-se no solo em 24/11/2012, durante o processo de transição para a Inframérica, novo operador aeroportuário de Brasília (SBBR) 

	2
	PP-FHE
	Pousou em Brasília
	8/5/2010 às 21h55
	
	3
	PT-FBA
	Pousou em Brasília
	19/12/2009 às 10h38
	
	4
	PT-FBB
	Decolou de Goiânia
	20/9/2010 às 15h12
	Última decolagem foi para um aeroporto que não era administrado pela Infraero (SWNV) 

	5
	PT-WTT
	Decolou de Brasília
	7/4/2010 às 09h25
	Última decolagem foi para um aeroporto que não era administrado pela Infraero (SWGI) 

	6
	PT-FBU
	Pousou em Goiânia
	17/5/2010 às 16h02
	Aeronave saiu do aeroporto de Goiânia no dia 18/10/2018 por via terrestre

	7
	PT-FAS
	Jacarepaguá
	Entrada via terrestre em 1995
	Aeronave encontra-se inativa como sucata no aeroporto de Jacarepaguá

	8
	PT-FBV
	Sem registros de pouso/decolagens nos aeroportos da rede Infraero

	9
	PT-FEB
	
Fonte: peça 16, p.2.
Em relação ao PT-WTT, decolou de Brasília com destino à Gurupi (SWGI) no dia 7/4/2010, porém, efetuou o último voo no dia 12/4/2010 quando saiu de Ourilândia do Norte/PA (SDOW) com destino à Aldeia Kendjan (pista não homologada) quando sofreu um acidente na hora da aterrisagem vindo a sofrer graves avarias com perda total. No acidente, havia quatro pessoas a bordo (dois tripulantes e dois índios - relato à peça 51) que saíram ilesas.
Em relação ao PT-FBU, a Infraero informou que saiu do aeroporto Santa Genoveva por via terrestre no dia 18/10/2018, não informando o destino. Sabe-se que foi trasladada para o hangar da empresa Goiás Aviação que ficava no aeroclube (aeroporto Brigadeiro Mário Eppinghaus) .
V. DESATIVAÇÃO DO SERVIÇO DE TRANSPORTE AÉREO DA FUNAI
V.1 Acordo de Cooperação entre Funai e Corregedoria Nacional de Justiça - CNJ
Compulsando os autos do processo 8620.003272/2011-37, vê-se que, em 15/9/2011, por meio do Ofício 1093/CNJ-CNJ/2011, a Corregedoria Nacional de Justiça manifestou interesse em utilizar as aeronaves da Funai no âmbito do programa Espaço Livre que tinha por finalidade remover aviões parados em pátios de aeroportos brasileiros.
Por meio do Termo de Cooperação Técnica 004/2012, firmado em 2/4/2012 (peça 49) , as aeronaves PT-FBA, PT-FBB, PT-FBU, PP-FFP e PP-FHE foram cedidas à Corregedoria Nacional de Justiça (CNJ) que as disponibilizaria ao Poder Judiciário visando atender os Tribunais de Justiça dos estados do Acre, Amapá, Mato Grosso, Pará e Roraima, pelo prazo de 25 anos.
Porém, passado um ano, mesmo após as tentativas da Funai de levar adiante esse acordo, os Tribunais de Justiça foram contrários à continuidade da avença, devido ao elevado custo/benefício que teriam com as aeronaves, tendo a Corregedoria que promover o distrato, antes mesmo que as aeronaves houvessem sido baixadas do patrimônio da Funai. Com o distrato, essas aeronaves não voltariam a ser utilizadas novamente.
Por meio do Ofício 206/DG, datado de 10/4/2013, o Conselho Nacional de Justiça efetuou consulta à Funai sobre a possiblidade de promover o distrato do termo de cooperação. A Funai responde em 24/5/2013, por meio do Ofício 258/PRES-Funai, onde informa que a Diretoria Colegiada deliberou pelo distrato. Contudo, após várias trocas de comunicações entre os órgãos, somente em 25/6/2015, o termo de distrato entre as partes foi finalmente assinado (peça 54, p.21,22,30,31) .
As razões que motivaram a Funai a celebrar o termo de cooperação técnica constam do Relatório sobre a situação do STA da Funai (processo 08620.002693/2011-41) cujo objetivo foi subsidiar a decisão da diretoria colegiada sobre a manutenção do transporte aéreo que traz como motivos, entre outros, que esse serviço vinha enfrentando dificuldades que o fizeram paralisar totalmente, que se tratava de uma situação complexa e que não eram concedidos os meios necessários ao funcionamento de um serviço considerado essencial, havendo três alternativas para a Funai: manter o serviço, fazer acordos de cooperação e ou terceirizar a contratação de aeronaves.
A Funai decidiu pelos acordos de cooperação, contudo, é visível que a assinatura desse termo de cooperação, apesar de parecer louvável sob o ponto de vista econômico, vez que objetivava dar uma destinação a um patrimônio que se encontrava em estado crítico de deterioração, trouxe prejuízos à Funai em razão de tê-la mantido sob inércia desde 2011 até 2013, quando a expectativa de transferência do patrimônio se manteve em voga. E ainda se levou dois anos para oficializar o distrato, tempo que só fez piorar o estado das aeronaves.
V.2 Medidas adotadas pela Funai
O último contrato de manutenção da Funai expirou em abril/2012. Nos autos do processo 08620.001836/2007-11, vê-se que a Funai tinha a intenção de prorrogar por mais um ano aquele contrato, ao menos, houve tentativas de ambas as partes visando tal objetivo. No entanto, com a assinatura do termo de cooperação técnica com a Corregedoria, o contrato não foi prorrogado, ficando em situação de abandono as aeronaves, exceto aquelas parqueadas em Goiânia que ainda foram manuseadas pela empresa Goiás Manutenção por algum tempo.
Ainda assim, a partir de dezembro/2013, após a manifestação da CNJ de se cancelar o acordo, houve tentativas por parte do Serviço de Transporte da Funai de se reestruturar o transporte aéreo com base na abertura de três processos visando a contratação de serviços de manutenção, hangaragem e combustível para as aeronaves da Funai, processos que restaram alfim arquivados.
Nos autos do processo 08620.003272/2011-37 se vê bem claro que também houve, por parte da Funai, tentativas de se transferir a propriedade das aeronaves para a CNJ (algumas aeronaves chegaram a ter a logomarca da CNJ) , contudo, em nenhum momento, ficou claro que isso seria efetivado, pois, a Corregedoria não demonstrou qualquer esforço para levar adiante os termos de um acordo que demorou para ser cancelado.
Portanto, de abril/2012 até junho/2015 são mais de três anos que a Funai ficou envolvida sem que se pudesse dar uma destinação ao seu patrimônio aéreo. Nesse período, também houve pedidos de órgãos públicos de cessão ou doação de aeronaves pela Funai que não foram atendidos em razão de as aeronaves estarem cedidas.
Em 18/4/2013, a Secretaria de Segurança Pública e Justiça do Corpo de Bombeiros Militar do Estado de Goiás manifestou interesse no PT-FBA, por meio de cessão onerosa. Em 22/4/2013, a Subsecretaria do Sistema Penitenciário da Secretaria de Segurança Pública do Distrito Federal manifestou interesse no PP-FFP por meio de doação (peça 52, p. 46) .
Apesar de haver manifestação favorável da Funai ao prosseguimento da cessão do PT-FBA e de se ter encaminhado até uma minuta de termo de cessão de uso (peça 55, p. 15-18) , o processo não seguiu adiante, assim como a doação do PP-FFP. Tais avenças estavam dependentes da formalização do distrato do termo celebrado com a CNJ.
Assim, nenhuma aeronave teve destinação diferente. Foi então que se decidiu pela desativação do STA, tendo por base argumentos expostos na Informação Técnica 08/2015/DAGES/FUNAI, de 13/2/2015 (processo 08620.023042/2013-56) que tratou da situação das aeronaves, onde foram propostas as seguintes medidas (peça 56, p.31-45) :
que a aeronave PP-FHE, pertencente ao Incra, fosse doada para a Funai para que se pudesse efetuar o desfazimento;
que se obtivesse informações atualizadas sobre o procedimento judicial que atribuiu a um servidor da Funai a incumbência de fiel depositário da aeronave PT-WTT, BE58 Baron;
que fosse formalizada a desativação do serviço aéreo da Funai desfazendo-se das aeronaves e dando baixa patrimonial;
que fossem arquivadas as contratações de hangaragem, fornecimento de combustível e manutenção;
que fosse formalizada a negativa de recebimento da aeronave PT-FRF Bandeirantes que seria doada pelo DNIT;
que fosse regularizada a situação perante a empresa Goiás Manutenção de Aeronaves, detentora informal da guarda das aeronaves PT-FBU, PT-FBB e PT-WTT;
que fosse realizada a busca das aeronaves PT-FEB retirada do pátio da antiga Aerobase Manutenção e das aeronaves PP-FHE e PT-FBA retiradas do hangar do Departamento da Polícia Federal em Brasília;
que fosse solicitado à Corregedoria Nacional de Justiça, devidamente chancelado, do termo de distrato do Acordo de Cooperação Técnica 004/2012;
que fosse realizada a avaliação de todas as aeronaves e o desfazimento;
avaliar a possibilidade de atender à solicitação da Subsecretaria do Sistema Penitenciário da Secretaria de Segurança Pública do Distrito Federal e da Secretaria de Segurança Pública e Justiça do Estado de Goiás, se houver o desfazimento dos bens;
verificar a manutenção do interesse da Secretaria Extraordinária de Representação do Governo em Brasília do estado do Amapá em receber aeronave da Funai;
que fosse instaurado procedimento disciplinar para apurar responsabilidades pela inércia processual que agravou a deterioração das aeronaves da Funai e impossibilitou a doação da aeronave PP-FFP (Sêneca II) para a Subsecretaria do Sistema Penitenciário da Secretaria de Segurança Pública do Distrito Federal e a cessão da aeronave PT-FBA (Sêneca III) para a Secretaria de Segurança Pública e Justiça do Estado de Goiás - Corpo de Bombeiro Militar do Estado de Goiás.
Essa informação foi finalizada em fevereiro/2015, porém, apenas em maio/2015, por meio do Despacho 33/2015/PRES/FUNAI-MJ, de 28/5/2015 (peça 56, p.47) , o Presidente da Funai acatou a Informação Técnica 08/2015/DAGES/FUNAI que concluiu pela inviabilidade de manutenção do serviço aéreo da Funai, exceto a parte que tratava de instauração de procedimento disciplinar para apurar responsabilidades pela deterioração das aeronaves por não haver indícios mais concretos de dano ao erário.
Diante desse despacho, os processos que tratavam de manutenção de aeronaves (08620.055080/2013-78) , fornecimento de combustível (08620.055079/2013-43) e prestação de hangaragem (08620.083197/2013-41) foram arquivados.
Com a atualização do Regimento Interno da Funai em 2017 (Portaria 666/PRES, de 17/7/2017) , as competências relativas às aeronaves, que antes cabiam ao Setran/Funai, foram extintas, conforme se vê no artigo 85 do referido documento.
Avaliação das aeronaves da Funai
A proposta de desativação do transporte aéreo próprio da Funai estava ancorada nas seguintes justificativas apresentadas pelo Coordenador de Administração e Logística Substituto: elevados dispêndios com recuperação física das aeronaves; necessidade de lei específica para criar cargos e de realização de concurso público para preencher tais cargos; estabelecimento de normas de gestão do serviço; viabilização de orçamento para manutenção das aeronaves, aperfeiçoamento de pessoal, etc. (peça 56, p. 29) .
Após a extinção oficial do serviço de transporte aéreo, a Funai decidiu se desfazer de toda as suas aeronaves. Assim, em 30/5/2016, por meio do Memorando 137/2016/CGRL/DAGES/FUNAI, (peça 57, p.1) , foi aberto o processo 08620.088430/2015-44 para contratação de empresa especializada em avaliação e emissão de laudos de aeronaves, objeto do Edital de Convite 01/FUNAI/2016, datado de 21/11/2019 (peça 57, p. 47-69) .
A licitação foi realizada no dia 29/11/2016. Apresentaram-se a esse certame quatro empresas interessadas, conforme se lê nas atas de julgamento da habilitação e das propostas (peça 57, p. 104-106 e 128-130) . Do Convite 01/FUNAI/2016 decorreram os seguintes contratos:
Contrato 03/FUNAI/2017 firmado com a empresa Verko Engenharia Ltda. (CNPJ 22.956.259/0001-43) , cujo objeto era a execução de serviço técnico de engenharia, para avaliação e emissão de laudo de avaliação para as seis aeronaves (PT-FBA, PP-FFP, PT-FEB, PT-FBV, PT-FAS e PP-FHE) localizadas em Brasília, Itaituba e Rio de Janeiro. (peça 58, p.1-11) 
Contrato 04/FUNAI/2017 firmado com a empresa Fênix Manutenção e Recuperação de Aeronaves Ltda. (CNPJ 09.126.507/0001-60) , cujo objeto era a execução de serviço técnico de engenharia, para avaliação e emissão de laudo de avaliação de três aeronaves localizadas em Goiânia: PT-FBU, PT-FBB e PT-WTT. (peça 59, p.1-11) 
Com a finalização desses dois contratos, em março/2017, a Funai obteve os laudos de avaliação de cada aeronave produzidos pela Verko Engenharia em 3/3/2017 (peça 58, p.12-463) , e os laudos de avaliação patrimonial produzidos pela Fênix Manutenção em 20/3/2017 (peça 59, p.12-124) . Desconsiderando os valores negativos de avaliação, o patrimônio aéreo da Funai se resumia em R$ 1.691,614,44. Os valores atribuídos a cada aeronave constam do Quadro 11 abaixo.
Quadro 11. Valor de cada aeronave da Funai (R$ 1,00) .
	N.
	Aeronave
	Localização
	Valor (base: março/2017) 
	Avaliador

	1
	PT-FBU
	Goiânia
	622.974,52
	Fênix Manutenção

	2
	PT-FBB
		205.123,58
	
	3
	PT-WTT
		88.642,43
	
	4
	PP-FHE
	Brasília
	285.669,44
	Verko Engenharia

	5
	PT-FBA
		262.312,95
	
	6
	PP-FFP
		226.891,52
	
	7
	PT-FEB
		-334.943,60
	
	8
	PT-FAS
	Rio de Janeiro
	-227.590,00
	
	9
	PT-FBV
	Itaituba
	-690.228,35
	
Fonte: peças 58 e 59.
Alienação das aeronaves da Funai
Percebe-se que as medidas efetivas visando resolver o imbróglio das aeronaves da Funai tiveram início com a abertura do processo de avaliação em 2015 (processo 08620.088430/2015-44) do qual se originou o edital de Convite 01/FUNAI/2016 e a contratação de duas empresas para fazer a avaliação. 
Encerrada essa fase, no processo 08620.006111/2017-91 foi instituída uma comissão com a finalidade de realizar a alienação e/ou desfazimento das aeronaves de propriedade da Fundação. A Portaria 26/DAGES, de 4/4/2017 (peça 60, p.1) , inaugura a abertura do processo que desencadeou a publicação do Edital de Licitação 1/2019/SEPROL/CCOMP/CGRL/DAGES-FUNAI, datado de 8/7/2019, na modalidade concorrência, que foi realizada no dia 12/8/2019.
A pedido da Procuradoria Jurídica, a Comissão de Alienação apresentou sucinto relatório acerca da situação das aeronaves objeto da licitação. Considerando os laudos de avaliação, afirmou que o valor para recuperar as aeronaves em condições de serem colocadas novamente em voo (PP-FFP, PT-FBA, PTFBB e PT-FBU) , ultrapassaria em mais de 50% do valor de mercado, sendo consideradas antieconômicas (peça 60, p.110) .
Na verdade, à luz do Decreto 9.373/2018, tais aeronaves, assim como a PP-FHE, seriam consideradas irrecuperáveis e não antieconômicas, apesar de os laudos mostrarem que essas aeronaves poderiam ser recuperadas.
A Funai pretendia alienar sete aeronaves de sua frota. Não entraram nesse edital o PP-FHE, que era cessão do Incra e ainda não constava do patrimônio da Fundação e o PT-WTT que, a esta altura, havia sido alienado em leilão a favor do Fundo Nacional Antidrogas. Registre-se que três dessas sete aeronaves não passavam de meras sucatas às quais foi atribuído um valor histórico mínimo.
Considerando o valor da avaliação efetuada em março/2017 e a depreciação relativa a dois anos passados (taxa de 10% ao mês) , o valor residual dos bens a serem alienados foi de R$ 1.069.651,46, conforme Edital 1/2019. O valor residual foi tomado como o valor unitário mínimo de cada aeronave, conforme Quadro 12 abaixo.
Quadro 12. Aeronaves da Funai objeto da Concorrência 1/2019 (R$ 1,00) .
	Item
	Aeronave
	Tipo
	Localização
	Valor
 (Base: 03/2017) 
	Valor Unitário Mínimo

	1
	PT-FBA
	Sêneca III
	Brasília
	262.312,95
	212.473,50 

	2
	PP-FFP
	Sêneca II
		226.891,52
	183.782,13

	3
	PT-FEB
	Sêneca III
		-334.943,60
	1.240,92 

	4
	PT-FBB
	Azteca
	Goiânia
	205.123,58
	166.149,91 

	5
	PT-FBU
	Islander
		622.974,52
	504.609,37 

	6
	PT-FAS
	Bandeirante
	Rio de Janeiro
	-227.590,00
	423,63 

	7
	PT-FBV
	Islander
	Itaituba
	-690.228,35
	972,00 

	Total
		1.069.651,46

Fonte: peça 60, p. 106-107.
Consultando a ata da sessão dessa concorrência, vê-se que o resultado foi bastante modesto em relação a todo o trabalho despendido no processo de confecção dos dois editais de licitação que mobilizou a entidade por mais de três anos. Depois de todo esse esforço, a Funai conseguiu vender apenas o PT-FEB, obtendo um percentual de ágio na venda de 545%, vez que o lance mínimo era de R$ 1.240,92 e a sucata foi alienada pelo valor de R$ 8.010,00, cujo comprador foi o Sr. David Aparecido de Souza, CPF XXX.855.468-XX (peça 60, p.140) .
Situação atual do acervo aeronáutico da Funai
Após todas as medidas tomadas pela Funai acima relatadas, restaram-lhe ainda sete aeronaves a saber:
Quadro 13. Aeronaves constantes do patrimônio da Funai (R$ 1,00) .
	N.
	Aeronave
	Tipo
	Localização
	Valor (Março/2019) 

	1
	PT-FBA
	Sêneca III
	Brasília
	212.473,50 

	2
	PP-FFP
	Sêneca II
		183.782,13

	3
	PP-FHE *
	Xingu II
		231.392,25

	4
	PT-FBB
	Azteca
	Goiânia
	166.149,91 

	5
	PT-FBU
	Islander
		504.609,37 

	6
	PT-FAS
	Bandeirante
	Rio de Janeiro
	423,63 

	7
	PT-FBV
	Islander
	Itaituba
	972,00 

	Total
	1.299.802,79

* O valor em março/2017 era de R$ 285.669,44, porém, foi aplicado índice de 10% a.a. de depreciação.
Fonte: peça 60, p. 106-107 e peça 58, p.363.
Ressalte-se que a cessão do PP-FHE à Funai fora efetuada em 2005 por um período de cinco anos, revalidada em 2010, porém, expirada em 2015, sem que a situação houvesse sido resolvida. Contudo, a Funai optou por incorporar o bem ao seu patrimônio solicitando ao Incra a doação da aeronave, o que veio a ocorrer, finalmente, em 23/1/2020 (peça 60, p.206-207 e 211) .
Quanto ao PT-FBU, à época em que foi avaliado pela empresa Fênix Manutenção (mar/2017) , estava localizado no aeroporto Santa Genoveva, porém, em 18/10/2018, foi trasladado via terrestre para o aeroporto Brigadeiro Mário Eppinghaus pela empresa Goiás Manutenção.
Quanto ao PT-FEB, após realização de licitação, foi alienado no âmbito da Concorrência 1/2019/Funai, pelo valor de R$ 8.010,00 (item 140 supra) .
Quanto ao PT-WTT, que constava em nome de um servidor da Funai (piloto no dia do acidente) , na situação de fiel depositário, estava incluída no edital do Leilão Público 1/2017 do Fundo Nacional Antidrogas, realizado no dia 13/12/2017 (peça 20) . O preço mínimo era de R$ 5.000,00 mais despesas de hangaragem no valor de R$ 2.000,00 em favor da empresa Goiás Manutenção.
Conforme item 102 desta instrução, tal aeronave acabou sendo vendida ao Sr. Mauro César Stolf pelo valor de R$ 17.000,00 excluída a despesa com leiloeiro e retirada do Hangar da empresa Goiás Manutenção no dia 20/12/2017.
Bom ressaltar que essas duas aeronaves, que se encontravam na situação de irrecuperáveis, gerou receitas para o poder público no valor de R$ 25.010,00.
Sistema Reuse
A última movimentação do processo 08620.006111/2017-91 dá conta de que a Funai pretende incluir todas as sete aeronaves no Sistema Reuse. Por meio do Despacho Sepat de 22/1/2020, a Chefe do Sepat sugere o encaminhamento dos autos para a Comissão de Alienação, Desfazimento, Doação e Baixa de bens móveis como irrecuperáveis, antieconômicos e inservíveis para proceder a inclusão no Reuse, criado pelo Decreto 9.764/2019 (peça 60, pp.152;154;213) .
De acordo com o site (https://reuse.gov.br/) , o Reuse é uma solução que oferta bens móveis e serviços para a administração pública, disponibilizados pelos próprios órgãos de governo ou oferecidos por particulares de forma não onerosa (Acessado em 26/3/2020) .
Portanto, tal sistema pode vir a facilitar o desfazimento das aeronaves da Funai, contudo, adentrando no mérito da questão, pergunta-se se as duas sucatas de aeronave (PT-FAS e PT-FBV) poderiam interessar a algum órgão. Ademais, a inclusão nesse sistema ainda não havia sido efetivada até março/2020.
Afora a inclusão nesse sistema, o Sest/Senat (Serviço Social do Transporte e o Serviço Nacional de Aprendizagem do Transporte) manifestaram interesse em receber, por doação, as aeronaves sediadas em Brasília: PT-FBA, PP-FFP e PP-FHE (peça 60, p.156-157) , solicitação ainda não avaliada pela Diretoria Colegiada da Funai.
VI. CONCLUSÃO
Este trabalho foi elaborado em atendimento à determinação constante da Ata 25, de 10/7/2019 e Memorando 43/Seses, de 15/7/2019. 
Para a realização deste trabalho, foram analisados documentos, normativos e processos que foram solicitados por meio de diligências junto à Funai, aos aeroportos e a outros órgãos e empresas envolvidos.
Dentro do escopo desta fiscalização, impende destacar que a situação das aeronaves da Funai ainda não foi resolvida por completo. Desde que a primeira aeronave foi encostada em 1990 (PT-FAS) , não houve medidas efetivas e tempestivas para dar uma destinação a um patrimônio que era muito valioso à época e que veio se deteriorando ao longo dos anos.
Não obstante, das nove aeronaves que possuía, a Funai conseguiu se desfazer de duas delas, por coincidência, as que haviam sido acidentadas. O PT-FEB se acidentou em 1997 e sua sucata foi vendida em 2019 por R$ 8.010,00, depois de 22 anos. O PT-WTT se acidentou em 2010 e sua sucata foi vendida em 2017 por R$ 17.000,00, depois de sete anos. A demora em se desfazer das aeronaves atuou em desfavor da Fundação e trouxe prejuízos ao poder público, situação que ainda permanece com as sete aeronaves que ainda restam.
Com base nas análises realizadas, não foi possível apurar responsabilidades pela mora em solucionar o problema das aeronaves. Uma tomada de contas especial chegou a ser instaurada em relação a uma das aeronaves, porém, acabou sendo arquivada neste Tribunal.
Ficou evidente que todo o conjunto de procedimentos relativos às aeronaves deu-se de forma lenta, em razão de ter poucos servidores atuando na área e de que algumas soluções tentadas não foram avante. Fica patente que a Funai, ao tempo e na toada dela, tomou as medidas administrativas visando dar uma destinação ao seu patrimônio aéreo, contudo, sempre esbarrando em dificuldades, sendo uma das principais a avaliação das aeronaves.
Repita-se que não foi identificada omissão ou negligência por parte da Funai que pudesse justificar eventual responsabilização pela perda e deterioração das aeronaves, tendo este relatório buscado resgatar o histórico das medidas tomadas pela administração a fim de se construir um panorama atualizado da situação.
Apesar de a Funai ter encaminhado uma solução final para as aeronaves, com a inclusão no Reuse e de haver um pedido de doação para um ente paraestatal pendente de análise, não é possível afirmar que será uma solução definitiva.
Além disso, permanece uma dívida de R$ 1.096.999,44 relativa à guarda das aeronaves, junto às empresas Goiás Manutenção e Inframérica, conforme registrado nos itens 98 e 108 desta instrução. Portanto, a solução de incluir as aeronaves no Sistema Reuse pode prolongar indefinidamente o período de estadia dessas aeronaves aumentando ainda mais o montante da dívida.
Dessa forma, propõe-se que a SecexAgroAmbiental continue a monitorar essa questão sem prejuízo de recomendar à Funai que busque uma solução visando estancar a despesa com a guarda das aeronaves localizadas em Goiânia e Brasília.
VII. PROPOSTA DE ENCAMINHAMENTO
Ante o exposto, submetem-se os autos à consideração superior, propondo:
Determinar, nos termos do art. 250, II do RITCU, à Fundação Nacional do Índio - Funai que, no prazo de 120 (cento e vinte) dias, adote medidas definitivas para:
a.1) equacionar eventuais dívidas junto à empresa Goiás Manutenção de Aeronaves Ltda. (CNPJ 01.601.285/0001-89) , relativamente ao período que as aeronaves PT-FBB, PT-FBU e PT-WTT permaneceram sob a guarda dessa empresa;
a.2) equacionar eventuais dívidas junto Inframérica Concessionária do Aeroporto de Brasília S.A., relativamente ao período que as aeronaves PP-FFP, PT-FEB, PT-FBA e PP-FHE permaneceram sob a guarda dessa empresa;
a.3) desfazer-se das aeronaves PP-FFP, PP-FHE, PT-FBA, PT-FBB, PT-FBU, PT-FAS e PT-FBV que ainda se encontram em seu patrimônio;
a.4) encaminhar a este Tribunal as informações e os documentos comprovantes da adoção das medidas apontadas acima.
Determinar, nos termos do art. 234, § 4º e 250, II do RITCU à Secretaria de Controle Externo da Agricultura e do Meio Ambiente - SecexAgroAmbiental que monitore a deliberação que vier a ser prolatada pelo Tribunal;
Encaminhar cópia deste relatório à Fundação Nacional do Índio - Funai para subsidiar eventuais medidas a serem tomadas;
Arquivar os presentes autos do processo."
5.	O Diretor na SecexAgroAmbiental, corroborando as conclusões do relatório, assim se manifestou (peça 62) :
"Trata-se de inspeção realizada na Funai em cumprimento à comunicação aprovada pelo Plenário do TCU, em Sessão de 10/7/2019, de lavra do Ministro Walton Alencar Rodrigues, a respeito da situação das aeronaves pertencentes àquela entidade, que estariam em processo de sucateamento, gerando despesas e sem serem utilizadas pela Funai.
Do detalhado relatório de inspeção (peça 61) , evidencia-se que os problemas de gestão das aeronaves no âmbito da Funai são bastante antigos.
Conforme consignado no relatório, os últimos voos das aeronaves que pertencem à Funai datam de setembro de 2010. Das nove aeronaves pertencentes à entidade e que foram objeto dessa fiscalização, três estavam paradas há cerca de 20 anos (aeronaves de prefixos PT-FEB, PT-FBV e PT-FAS) . No que se refere à PT-FAS, pelo menos desde 1997 sua recuperação já havia sido considerada antieconômica (peça 48, p.22) . No tocante às PT-FEB e PT-FBV, pelo menos desde 2008 já se tinha apontada a antieconomicidade de sua recuperação e recomendado que fossem alienadas (peça 52, p. 30) .
Conforme registrado nos itens 57-66 do relatório de inspeção, pelo menos desde 2007 a Funai iniciou procedimentos para se desfazer dessas três aeronaves, mas por diversos motivos, detalhados no relatório, esses procedimentos não foram bem sucedidos.  Fica patente, por um lado, que a entidade adotou medidas para tentar se desfazer desses bens claramente inservíveis, mas por outro também fica evidente a morosidade e falta de continuidade nas ações que eram iniciadas.
Das outras seis aeronaves, uma delas, de prefixo PT-WTT, já havia sido dada como irrecuperável em 2013 (após sofrer um acidente em 2010) . 
Quanto às demais cinco aeronaves (prefixos PT-FBU, PT-FBA, PP-FFP, PP-FHE e PT-FBB) , desde 2011 foram iniciadas tratativas com a Corregedoria Nacional de Justiça para que aquele órgão utilizasse tais aeronaves (peça 54, p. 1-3) e, em abril de 2012, firmou-se um termo de Cooperação Técnica ente a Funai e Corregedoria Nacional de Justiça para sua utilização (peça 49) .
Cerca de um ano após a celebração do acordo, entretanto, o CNJ manifestou a intenção de fazer o distrato do termo de cooperação. A Diretoria-Colegiada da Funai concordou com essa proposta em maio de 2013, mas apenas em junho de 2015 o termo de distrato foi formalizado (peça 54, p. 21-32) .
Percebe-se, em relação a essas cinco aeronaves, que não houve inação da Funai, uma vez que a cessão das aeronaves ao CNJ seria em princípio uma boa solução para dar uso a esse patrimônio, desonerando a entidade das despesas de manutenção e hangaragem, tanto que a entidade revogou o contrato de manutenção de aeronaves logo após a assinatura do acordo. No entanto, a cessão acabou não sendo implementada, e a Funai foi bastante morosa em formalizar o distrato e, em seguida, buscar outras alternativas para os bens.  Conforme apontado no item 126 do relatório de inspeção, em 2013 dois órgãos de segurança pública estaduais manifestaram o interesse em algumas das aeronaves, mas as tratativas não seguiram adiante porque elas eram objeto do mencionado acordo de cooperação técnica.
Apenas em maio de 2015 a Presidência da Funai decidiu desativar formalmente o serviço de transporte aéreo da entidade (peça 56, p. 47) , acatando a Informação Técnica 8/2015/DAGES/FUNAI, de fevereiro de 2015 (peça 56, p.31-44) , que também havia sugerido 'realizar a indispensável avaliação de todas as aeronaves, procedendo seu desfazimento...'.
Em maio de 2016, foi aberto processo para contratação de empresa especializada na avaliação e emissão de laudos de aeronaves (peça 57, p.1) e, em novembro de 2016, foi publicado o edital de convite para tal finalidade (peça 57, p. 47-69) . Dessa licitação resultaram dois contratos para proceder às avaliações, celebrados em janeiro de 2017, tendo os respectivos laudos de avaliação sido produzidos em março de 2017 (peça 58, p.1-11 e peça 59, p. 1-11) . Em seguida, em abril de 2017, instituiu-se comissão com a finalidade de promover a alienação das aeronaves (peça 60, p.1) . Ainda em 2017, nos meses de junho e setembro, foram produzidos termo de referência e parecer jurídico (peça 60, p. 20-27 e 36-50) . Depois, com hiato de vários meses, a partir de maio/2018 retomaram-se os atos praticados no processo, com várias manifestações das áreas administrativas e jurídicas (peça 60, p. 55-115) . Apenas em julho de 2019 foi publicado o Edital de Licitação, na modalidade concorrência, com o objetivo de promover a alienação das aeronaves. 
Os fatos sintetizados acima, descritos em detalhes no relatório de inspeção, demonstram uma baixa capacidade da Funai de gerir adequadamente seu patrimônio, particularmente as aeronaves. Medidas eram tomadas para tentar solucionar a questão, mas com morosidade em sua adoção, muitas vezes com solução de continuidade, que diminuíam o grau de eficácia dessas ações. Em algumas situações, como no caso da cessão das aeronaves para o CNJ, a ausência de efetividade da ação decorreu de fato alheio à vontade da Funai, mas verificou-se uma inação de quase dois anos entre o momento em que o CNJ desistiu do acordo até a formalização do distrato e a busca de novas alternativas. Lentidão que também se observou a partir do momento em que a entidade decidiu formalmente desativar o serviço de transporte aéreo e alienar as aeronaves. Foram mais de quatro anos entre a tomada de decisão e a publicação do edital de alienação. 
Em que pese esses problemas de natureza administrativa, que se refletiram na gestão deficiente das aeronaves pertencentes à entidade, concordo com o auditor que produziu o relatório de inspeção, no sentido de que não é o caso de responsabilização pessoal de gestores pelos problemas detectados. Não se constataram problemas de omissões ou negligências especificas, localizadas no tempo, que tenham gerado os problemas em questão. Como se viu, trata-se de um problema que perdura por muitos anos e que atravessa diversas gestões. A percepção de que se trata de um problema estrutural é reforçada pelas informações contidas no relatório de inspeção (itens 10-32) , acerca de resultados de ações recentes da auditoria interna da entidade a respeito da gestão patrimonial na Funai. 
 Quanto à situação atual das aeronaves, apenas duas delas foram alienadas até o momento (PT-FEB e PT-WTT) . Em relação às demais, as informações mais recentes que constam nos autos dão conta de que a Funai pretende doar as aeronaves, com a utilização do sistema Reuse (sistema que oferta bens móveis e serviços para a administração pública) , conforme manifestação do Diretor de Administração e Gestão, de 27/1/2020 (peça 60, p. 155) . Consta dos autos, também, expediente encaminhado pelo Sest/Senat à Funai, em 3/2/2020, manifestando interesse em receber por doação três aeronaves da Funai (peça 60, p. 156-157) .
Conforme apontado no relatório de inspeção, até março/2020 as aeronaves não haviam sido incluídas no Reuse, nem havia qualquer manifestação quanto ao expediente do Sest/Senat.  
Considerando o longo período que a situação das aeronaves da Funai permanece não resolvida, tendo gerado prejuízos à entidade, seja na depreciação do valor desses bens, durante todo esse período que eles permaneceram sem utilização, seja nas potenciais despesas de guarda desses bens, concordo com a proposta contida no relatório de inspeção, de conferir prazo para que a Funai resolva a situação de forma definitiva para o desfazimento das aeronaves e o equacione a situação junto às empresas que têm promovido a guarda desses bens.  
Diante do exposto, manifesto minha anuência às propostas de lavra do AUFC Cláudio Vargas Rodrigues (peça 61) ."
6.	Finalmente, o titular da SecexAgroAmbiental manifestou-se, à peça 63, de acordo com essas proposições.
	É o relatório.
1

não há.

Não atuou.

RELATÓRIO DE INSPEÇÃO. FUNAI. GESTÃO PATRIMONIAL DA FROTA DE AERONAVES. DESCONTINUIDADE DOS SERVIÇOS RELATIVOS A FROTA PRÓPRIA. AERONAVES SEM CONDIÇÕES DE VOO HÁ MAIS DE UMA DÉCADA. DETERIORAÇÃO. SUCESSIVAS TENTATIVAS DE DESFAZIMENTO DOS BENS. PROBLEMAS ADMINISTRATIVOS NA GESTÃO DESSE PATRIMÔNIO POR ANOS, DECORRENTES DE FALTA DE PESSOAL E DE ESTRUTURA. AERONAVES CONSIDERADAS IRRECUPERÁVEIS PELA FUNAI. DETERMINAÇÕES. ARQUIVAMENTO.

RELATÓRIO DE INSPEÇÃO (RI)

Secretaria de Controle Externo da Agricultura e do Meio Ambiente (SecexAmb).

Trago à deliberação deste Tribunal relatório de inspeção resultante da fiscalização empreendida pela Secretaria de Controle Externo da Agricultura e do Meio Ambiente - SecexAgroAmbiental junto à Fundação Nacional do Índio - Funai, com vistas à avaliação de como se deu a gestão patrimonial da frota de aeronaves face a comunicação efetuada em Plenário, na sessão do dia 10 de julho de 2019, pelo eminente Ministro Walton Alencar Rodrigues, que suscitou a realização desta fiscalização.
2.	Consoante exposto no relatório precedente, no qual o inteiro teor da comunicação foi reproduzido, a proposta aprovada em Plenário foi de que se realizasse fiscalização com vistas a conhecer e avaliar os desdobramentos do relatório interno da Funai que, segundo vídeos publicados em redes sociais e matérias veiculadas pela imprensa, apontou o sucateamento de aeronaves que deveriam realizar o atendimento médico de índios por todo o país. 
3.	Sua Excelência expôs a importância de que a aludida unidade técnica realizasse "diligências preliminares com o objetivo de conhecer a real situação das aeronaves, a eventual omissão dos agentes públicos responsáveis pela preservação desse patrimônio público, bem assim a pertinência das medidas adotadas no âmbito da Funai e do Ministério da Mulher, da Família e dos Direitos Humanos para solução definitiva das irregularidades anunciadas e preservação do Erário".
4.	Os trabalhos foram concluídos já no mês de abril deste ano, sendo lançado aos autos o pronunciamento da unidade técnica em 6/5/2020 (peças 61 a 63) com respectivas propostas e conclusões, que integram o relatório desta deliberação.
5.	De acordo com o consignado no relatório de inspeção e no pronunciamento da diretoria técnica da SecexAgroAmbiental, os fatos reportados demonstraram uma baixa capacidade da Funai, ao longo dos anos, de gerir adequadamente seu patrimônio, particularmente as aeronaves. Embora diversas medidas tivessem sido tomadas para tentar solucionar os problemas relativos às aeronaves, houve morosidade e, algumas vezes, descontinuidade das ações ou soluções empregadas que terminaram por diminuir o grau de eficácia dessas ações, seja em razão de problemas relativos a falta de recursos humanos e de estrutura administrativa da Funai, seja em decorrência de dificuldades financeiras relacionadas ao alto custo de manutenção e do reduzido valor dos bens envolvidos frente aos custos (aspectos de economicidade) , seja em razão de fatores alheios à vontade do órgão. 
6.	Todavia, em resposta ao demandado na referida comunicação e proposta de fiscalização, acerca de eventual omissão dos agentes públicos, concluiu a secretaria, conforme as proposições do relatório, e, notadamente, consoante o pronunciamento da diretoria técnica da unidade que:
"Em que pese esses problemas de natureza administrativa, que se refletiram na gestão deficiente das aeronaves pertencentes à entidade, concordo com o auditor que produziu o relatório de inspeção, no sentido de que não é o caso de responsabilização pessoal de gestores pelos problemas detectados. Não se constataram problemas de omissões ou negligências especificas, localizadas no tempo, que tenham gerado os problemas em questão. Como se viu, trata-se de um problema que perdura por muitos anos e que atravessa diversas gestões. A percepção de que se trata de um problema estrutural é reforçada pelas informações contidas no relatório de inspeção (itens 10-32) , acerca de resultados de ações recentes da auditoria interna da entidade a respeito da gestão patrimonial na Funai."
7.	O detalhado relatório produzido pela secretaria traz um conjunto de informações históricas e diversas constatações resultantes de circularização na obtenção de informações não apenas junto à Funai, mas também a diversos outros atores, incluindo os aeroportos e aeroclubes, bem como hangares e empresas de manutenção de aeronaves, os quais detalham como transcorreram os fatos que culminaram na atual situação de degradação desse patrimônio público ao longo do tempo. Destaque-se, a propósito, que as aeronaves estão em solo, algumas desde a década de 1990. O mais recente voo que se tem notícia, da última aeronave a voar, ocorreu em setembro de 2010.
8.	Em que pese a realização do último voo na década passada, a Funai somente desativou oficialmente seu Serviço de Transporte Aéreo - STA em maio de 2015. A frota de aeronaves existente até aquele momento era de nove aviões. Ocorre que três deles já não passavam de sucatas abandonadas em diferentes locais desde muito antes daquela data.
9.	Segundo exposto no relatório de inspeção, das nove aeronaves à disposição da entidade, três estavam paradas há cerca de 20 anos (aeronaves de prefixos PT-FEB, PT-FBV e PT-FAS) . Entre essas, a de prefixo PT-FAS teve considerada sua recuperação antieconômica desde 1997 (há 23 anos) , e as demais, de prefixos PT-FEB e PT-FBV, tornaram-se de recuperação inviável economicamente a partir de 2008, pelo menos (há 12 anos) .
10.	Desde 2007 a Funai já tentava se desfazer dessas três aeronaves, mas por diversos motivos, detalhados no relatório, esses procedimentos não foram bem sucedidos.  
11.	Outro avião, de prefixo PT-WTT foi dado como irrecuperável em 2013, diante do seu histórico de acidente, ocorrido em abril de 2010 na aldeia Kendjan/PA. Consoante informações colhidas pela SecexAgroAmbiental a Funai autorizou à época que os motores fossem retirados e transportados para a empresa Goiás Manutenção de Aeronaves. E, assessorada pelo STA/Funai, essa empresa transportou por via fluvial e terrestre o restante da aeronave em 2011, às expensas do contrato de manutenção de aeronaves vigente à época. Um levantamento realizado em 2013 havia indicado que a aeronave estava desmontada e envelopada no aeroclube, sob guarda informal da empresa. Essa aeronave, que estava cedida pela Justiça Federal, em decorrência de apreensão anterior, foi leiloada em 2017, quando a sucata estava avaliada em R$ 5 mil, tendo sido arrecadado o valor de R$ 17 mil em leilão.
12.	Quanto às demais cinco aeronaves (prefixos PT-FBU, PT-FBA, PP-FFP, PP-FHE e PT-FBB) , desde 2011 foram iniciadas tratativas com a Corregedoria Nacional de Justiça para que aquele órgão as utilizasse. Em abril de 2012 firmou-se um termo de Cooperação Técnica ente a Funai e Corregedoria Nacional de Justiça para sua utilização, mas cerca de um ano após a celebração do acordo tal corregedoria manifestou a intenção de fazer o distrato do termo de cooperação. As aeronaves sequer chegaram a ser movimentadas pela corregedoria cessionária. Assim, seguiram-se os trâmites e tratativas intentando a devolução formal até que a Diretoria-Colegiada da Funai concordou com essa proposta em maio de 2013. No entanto, apenas em junho de 2015 o termo de distrato foi efetivamente formalizado.
13.	A secretaria anotou que em relação a essas cinco aeronaves não houve inação da Funai, uma vez que a cessão delas à Corregedoria Nacional de Justiça seria, em princípio, uma boa solução construída para dar uso a esse patrimônio, desonerando a entidade das despesas de manutenção e "hangaragem", tanto que a entidade revogou o contrato de manutenção logo após a assinatura do acordo. Mas houve, da outra parte, a desistência da utilização das aeronaves, justamente em razão do custo envolvido, dadas as condições das mesmas, observadas em maior detalhe posteriormente. 
14.	Devo observar, da leitura do relatório e das peças do processo, que muitas das aeronaves são antigas, e que a ausência de sua utilização, mesmo por poucos anos, quando armazenada sob o sol e a chuva, dada a ausência de hangares próprios ou contratados e condições próprias de cobertura, as tornam de grande risco, necessitando de manutenções mais profundas e detalhadas, de maior custo. Afinal, sol e chuva provocam o ressecamento e o apodrecimento de itens como mangueiras de água e combustível, fiação elétrica, itens eletrônicos do painel de instrumentos, pneus e outros itens essenciais ao voo, sem contar com a corrosão verificada em muitas delas em sua fuselagem, afora o desgaste já natural nessas aeronaves, provenientes de pousos e decolagens em pistas precárias nas áreas indígenas.
15.	Ainda segundo apurado, em 2013 dois órgãos de segurança pública estaduais manifestaram o interesse em algumas das aeronaves, mas as tratativas não seguiram adiante porque elas eram objeto do mencionado acordo de cooperação técnica com a Corregedoria Nacional de Justiça, do qual só se desvencilhou a Funai em 2015. Em que pese isso, não é possível, a meu ver, concluir que os órgãos de segurança pública viessem efetivamente se interessar na incorporação dessas aeronaves ao seu patrimônio, ao avaliarem efetivamente o custo de manutenção e transporte para recolocá-las em operação, o valor de mercado dessas, e os custos logísticos envolvidos no transporte dessas aeronaves que não mais estavam em condições de voo.
16. 	Vale mencionar, como já adiantado, que em maio de 2015 a Presidência da Funai decidiu desativar formalmente o serviço de transporte aéreo da entidade, acatando a Informação Técnica 8/2015/DAGES/FUNAI, de fevereiro de 2015 que também havia sugerido realizar a indispensável avaliação de todas as aeronaves, procedendo a seu desfazimento. A partir daí a Funai passaria a utilizar de serviço de transporte aéreo contratado, conforme suas necessidades.
17.	Sucedeu que em maio de 2016 foi aberto processo para contratação de empresa especializada na avaliação e emissão de laudos de aeronaves e, em novembro de 2016, foi publicado o edital para tal finalidade. Após a avaliação realizada, nos anos seguintes seguiram-se os atos preparatórios de edital para a alienação, culminando com a publicação do edital em julho de 2019, com o objetivo de realizar a alienação das aeronaves. A esse momento eram 7 pertencentes à Funai (havia mais uma sob sua posse, pertencente ao Incra) , e assim avaliadas para fins de alienação em leilão, conforme o quadro 12 constante do relatório da inspeção, a evidenciar seus respectivos estados de deterioração segundo o valor de avaliação de dois anos antes e aplicada a taxa de depreciação:
"Quadro 12. Aeronaves da Funai objeto da Concorrência 1/2019 (R$ 1,00) .
	Item
	Aeronave
	Tipo
	Localização
	Valor
 (Base: 03/2017) 
	Valor Unitário Mínimo

	1
	PT-FBA
	Sêneca III
	Brasília
	262.312,95
	212.473,50 

	2
	PP-FFP
	Sêneca II
		226.891,52
	183.782,13

	3
	PT-FEB
	Sêneca III
		-334.943,60
	1.240,92 

	4
	PT-FBB
	Azteca
	Goiânia
	205.123,58
	166.149,91 

	5
	PT-FBU
	Islander
		622.974,52
	504.609,37 

	6
	PT-FAS
	Bandeirante
	Rio de Janeiro
	-227.590,00
	423,63 

	7
	PT-FBV
	Islander
	Itaituba
	-690.228,35
	972,00 

	Total
		1.069.651,46

       Fonte: peça 60, p. 106-107".
18.	Infere-se que os valores negativos compreendem a incursão de despesas maiores que o valor do bem, caso o arremate fosse realizado por empresa situada em local diferente de onde se encontrava estacionada. Nesse leilão a Funai logrou êxito na alienação apenas de uma aeronave, a de prefixo PT-FEB, cujo lance mínimo dessa sucata era de R$ 1.240,92, tendo sido arrematada por R$ 8.010,00. Assim, das nove, apenas duas foram alienadas até hoje.
19.	A aeronave de prefixo PP-FHE cuja cessão do Incra à Funai fora efetuada em 2005 por um período de cinco anos, revalidada em 2010, porém expirada em 2015 sem que a situação parimonial houvesse sido resolvida, foi incorporada pela Funai em data recente, em 23/1/2020, possibilitando sua futura avaliação para fins de alienação.
20.	Segundo reportado no relatório, as informações mais recentes dão conta de que a Funai pretende doar as aeronaves, com a utilização do sistema Reuse (sistema que oferta bens móveis e serviços para a administração pública) , conforme manifestação do Diretor de Administração e Gestão, datada 27/1/2020, sendo que o Sest/Senat comunicou à Funai, em 3/2/2020, interesse em receber por doação três aeronaves (provavelmente para fins didáticos) .
21.	Durante todo esse tempo em que as aeronaves restaram em solo por diversos motivos, sendo os principais relacionados às condições das mesmas, seja por idade, acidente, falta de recursos humanos e financeiros, ou pelo alto custo de sua manutenção em relação aos valores das mesmas, situação a evidenciar que se tornaram de manutenção inviabilizada economicamente, essas aeronaves estiveram gerando despesas, ao menos algumas delas, vez que nem todos os aeroportos ou aeroclubes nos quais se encontravam as mesmas localizadas decidiram pela cobrança do uso das áreas pela denominada Taxa de Permanência, e uma vez que inexistiram contratos de "hangaragem", restando em muitos casos as aeronaves estacionadas sem registro formal ou ainda sob guarda informal das localidades.
22.	É o caso dos aviões deixados no Aeroporto de Brasília e no hangar da empresa Goiás Manutenção de Aeronaves Ltda. Segundo as respectivas empresas, a Funai teria deixado despesas a saldar por conta de suas aeronaves em montantes de R$ 455.641,44 e R$ 641.358,00.
23.	Dessarte, em razão do quadro evidenciado no relatório, a SecexAgroAmbiental trouxe proposições no sentido de determinar à Funai que, no prazo de 120 dias, adote medidas definitivas para equacionar eventuais dívidas junto à empresa Goiás Manutenção de Aeronaves Ltda., relativamente ao período que as aeronaves PT-FBB, PT-FBU e PT-WTT permaneceram sob a guarda dessa empresa, bem como eventuais dívidas junto à Inframérica, Concessionária do Aeroporto de Brasília S.A., relativamente ao período que as aeronaves PP-FFP, PT-FEB, PT-FBA e PP-FHE permaneceram sob a guarda dessa empresa, e no sentido de desfazer-se das aeronaves PP-FFP, PP-FHE, PT-FBA, PT-FBB, PT-FBU, PT-FAS e PT-FBV que ainda se encontram em seu patrimônio.
24.	Vergonhoso, deplorável, verecundo, para dizer o mínimo, o quadro apresentado, de total ineficiência administrativa ao longo dos últimos 20 anos, a demonstrar falta de zelo com o patrimônio público, vez que somente a partir de julho de 2019 adotou-se medida a fim de sanear a situação. 
25.	Todavia, reconheço que assiste razão à secretaria quanto à impossibilidade de atribuir-se individualmente a um ou a outro gestor no âmbito da Funai tal quadro de sucessiva deterioração e consequente perda de valor das aeronaves, haja vista que foram uma sucessão de acontecimentos ao longo do tempo que culminaram na decisão, inclusive, de terceirização da frota de aeronaves, ou dos serviços de transporte aéreo dos servidores, como paulatinamente vem ocorrendo desde há muito com a frota também de veículos automotivos da administração pública.
26.	Entretanto, no que tange às determinações, deixo de acolher aquelas relativas ao equacionamento de eventuais dívidas junto às empresas mencionadas, porquanto entendo que essas dependem de reconhecimento formal por parte da Funai e já são de conhecimento da autarquia. Não cabe a este Tribunal fazer determinação com vistas a alcançar os interesses e pleitos de particulares, nem se encaixa tal proposição no disposto na recém-publicada Resolução TCU 315/2020. 
27.	Importa, ao final, para fins desta fiscalização, que a Funai apenas dê o devido destino às aeronaves, de maneira a cessar eventuais futuras novas despesas com as mesmas. Além do mais, enquanto inservíveis à Funai, de alguma maneira podem se revelar úteis a outros órgãos e entidades, como revela o interesse, inclusive, do Sest/Senat, recentemente manifestado.
28.	 Assim, determinação com vistas à adoção de medidas necessárias e definitivas com vistas ao desfazimento das aeronaves que ainda se encontram em seu patrimônio já compreendem todos os atos necessários, inclusive aqueles que, eventualmente, sejam pertinentes à retirada das aeronaves dos pátios, hangares, depósitos ou quaisquer outros lugares públicos ou particulares nos quais se encontrem. Entendo, a propósito, que o prazo sugerido deva ser elastecido de 120 para 180 dias, dado o quadro atual da Covid-19.
29.	Creio que, com determinação dessa natureza, e respectivo monitoramento por parte deste Tribunal, será possível chegar-se a termo do destino desse patrimônio, sob pena de, ao menos de agora em diante, ser possível a responsabilização dos gestores que eventualmente descumprirem o comando de determinação deste Tribunal, a partir do seu monitoramento por esta Corte.
	Ante o exposto, acolhendo o pronunciamento da SecexAgroAmbiental, com ajustes pertinentes, manifesto-me por que o Tribunal aprove o acórdão que ora submeto à deliberação deste Colegiado.
TCU, Sala das Sessões Ministro Luciano Brandão Alves de Souza, em 5 de agosto de 2020.
AUGUSTO SHERMAN CAVALCANTI 
Relator